---
title: "Código Equipo 2"
output: html_notebook
---

## Diseño

Pregunta de investigación: ¿Los niveles de ARN de los genes de la proteína básica de mielina (MBP) o de la proteína proteolipídica de mielina (PLP1) se encuentran disminuidos en la sustancia blanca del lóbulo parietal derecho en demencia de tipo Alzheimer?

Hipótesis: Si la muestra analizada proviene de un donador diagnosticado con demencia tipo Alzheimer, entonces los niveles de ARN de MBP o PLP1 se encontrarán disminuidos respecto a donadores sin diagnóstico de demencia.

Objetivos: Comparar las unidades de secuenciación de ARN (FPKM) normalizadas de MBP y PLP1 en sustancia blanca del lóbulo parietal derecho obtenidas de donadores con diagnóstico de demencia de tipo Alzheimer, con las FPKM de MBP y PLP1 de sustancia blanca del lóbulo parietal derecho obtenidas de donadores sin diagnóstico de demencia.

Cabe notar que se eligió el lóbulo parietal derecho por una restricción logística-metodológica, ya que solamente se tienen muestras de los lóbulos parietales para la materia blanca y del lóbulo parietal derecho es del que se tienen más mediciones.

Variable independiente: Diagnóstico del DSM-IV de demencia de tipo Alzheimer o sin demencia.
Variables dependientes: Unidades de secuenciación de ARN (FPKM) normalizadas de MBP y de PLP1.

De los 107 sujetos de la base de datos, elegimos:

Grupo experimental: 
Criterio de inclusión → Presenta diagnóstico de demencia de tipo Alzheimer.
Criterios de exclusión → Presenta traumatismo craneoencefálico (TBI) y aquellos sin datos de la cuantificación de ARN de MBP o PLP1 en sustancia blanca en hemisferio derecho. 
Al aplicar los criterios de inclusión y exclusión la muestra es de 13 sujetos.

Son 16 con AD sin TBI, pero se eliminó 1 que no tenía los valores para ninguno de los genes de nuestro interés y se eliminaron 2 que eran del hemisferio izquierdo, quedando 13.

Grupo control:
Criterio de inclusión → No presenta diagnóstico de demencia.
Criterio de exclusión → Presenta traumatismo craneoencefálico (TBI)  y aquellos sin datos de la cuantificación de ARN de MBP o PLP1 en sustancia blanca en hemisferio derecho. 
Al aplicar los criterios de inclusión y exclusión la muestra es de 13 sujetos.

Son 27 sin AD ni TBI, pero se eliminaron 13 cuya información era del hemisferio izquierdo y se eliminó un sujeto del que no se tienen los valores para PLP1, quedando 13.

---

## Código
  
(Previamente descargamos los datos de la página web:
<https://aging.brain-map.org/download/index>
y extrajimos *fpkm_table_normalized.csv* de la carpeta comprimida)  
  
  
## Cargar bibliotecas:
```{r setup, message=FALSE, warning=FALSE}
library(R.utils)
library(data.table)
library(NeurocienciasIntroData)
library(dplyr)
library(ggplot2)
tbi_file <- here::here("fpkm_table_normalized.csv.gz")
processed_rna_file <- here::here("rna_data.csv.gz")
```

---
  
  
## Elegir el archivo con los datos a ocupar:
En ventana emergente se debe buscar el archivo *fpkm_table_normalized.csv*.
```{r eval=FALSE}
if(!exists('tbi_file')) {
  tbi_file <- file.choose()
}
```
  
  
### Creamos la variable *normalized.rna.measures*
Cambiamos el nombre de las columnas para facilitar su manipulación.

```{r eval=FALSE}
normalized.rna.measures <- fread(tbi_file)
setnames(normalized.rna.measures, "gene_id \\ rnaseq_profile_id", "gene_id")
normalized.rna.measures <- melt(normalized.rna.measures, id.vars = "gene_id",
  variable.name = "rnaseq_profile_id")
```
  
  
### Creamos un archivo csv llamado *rna_data.csv*
Si limpiamos nuestro ambiente podemos simplemente leer este archivo de nuevo.
```{r eval=FALSE}
  fwrite(normalized.rna.measures, "rna_data.csv", row.names = F)
```

---

  
### Para leer el archivo rna_data.csv:
En ventana emergente se debe buscar el archivo *rna_data.csv*.
```{r}
if(!exists('normalized.rna.measures')) {
  if(!exists('processed_rna_file')) {
    normalized.rna.measures <- fread(file.choose())
  } else {
    normalized.rna.measures <- fread(processed_rna_file)
  }
}

```

---
  
  
## Unir información de ARN con información de sujetos:
  
### Convertimos en factores las columnas correspondientes:
```{r}
normalized.rna.measures[, gene_id := as.factor(gene_id)]
normalized.rna.measures[, rnaseq_profile_id := as.factor(rnaseq_profile_id)]
```
  
  
### Guardamos la información pertinente de los donadores
```{r}
donor.info.dt <- donor.information
setDT(donor.info.dt)
donor.info.dt[, .(donor_id, ever_tbi_w_loc, dsm_iv_clinical_diagnosis, braak)]
```
  
```{r}
count(donor.info.dt)
```
Tenemos 107 donadores  
  
  
### Guardamos la información pertinente de los genes y de las muestras
```{r}
rows.genes.dt <- rows.genes[, .(gene_id, gene_symbol)]

column.samples.dt <- column.samples[, .(rnaseq_profile_id, donor_id,hemisphere,
                                        structure_acronym)]
```
  
  
### Unimos la informacion de los valores del ARN con la información de los genes
Nos aseguramos de que correspondan usando la etiqueta *gene_id*.
```{r}
rna.measure.genes <- merge(rows.genes.dt, normalized.rna.measures, 
                          by = "gene_id")
```
  
  
### Ahora unimos con la información de las muestras
En este paso agregamos la información de los hemisferios y de las estructuras.
Nos aseguramos de que correspondan usando la etiqueta *rnaseq_profile_id*.
```{r}
rna.measure.genes <- merge(column.samples.dt, rna.measure.genes, 
                          by = "rnaseq_profile_id")
```
  
  
### Por último, unimos con la información relevante de los donadores
Nos aseguramos de que correspondan usando la etiqueta *donor_id*.
(Nota: Ejecutar este chunk puede ser tardado)
```{r}
rna.measure.genes <- merge(
  donor.information[, .(
    donor_id = as.factor(donor_id), ever_tbi_w_loc, braak,
    dsm_iv_clinical_diagnosis )], rna.measure.genes,
  by = "donor_id")
```

---
  
  
## Filtrados y creación de grupo_AD:
Ahora ya se puede hacer un data frame
que contenga las muestras que deseamos;
sin embargo, optamos por hacerlo por partes
para ver cuáles se iban eliminando y porqué razón.
Buscamos un estricto control de variables,
por lo que elegimos ocupar solamente
un hemisferio y se eligió el derecho porque es del que se tienen más muestras.
  
  
### Elegimos los genes de nuestro interés
Seleccionamos MBP y PLP1, de materia blanca del lóbulo parietal derecho
(ya que buscaremos genes de proteínas de mielina, la mejor decisión es hacerlo
con muestras de materia blanca, pero de ésta en la base de datos solamente se
tienen del lóbulo parietal y hay más muestras del parietal derecho).
```{r}
MBP_PLP1_FWM <- rna.measure.genes[(gene_symbol == "MBP" & 
             structure_acronym == "FWM" & hemisphere == "right" ) | 
             (gene_symbol == "PLP1" &  structure_acronym == "FWM"& 
              hemisphere == "right")]
```
  
  
### Seleccionamos las muestras de MBP y PLP1 de los sujetos con AD sin TBI
Son 16 sujetos con AD sin TBI, pero se eliminó uno que no tiene los valores
para ninguno de los genes de nuestro interés
y se eliminaron 2 cuya información es del hemisferio izquierdo, quedando 13.
```{r}
MBP_AD_sin_TBI <- subset(MBP_PLP1_FWM, 
                     dsm_iv_clinical_diagnosis == "Alzheimer's Disease Type" & 
                      ever_tbi_w_loc == "N" & gene_symbol == "MBP")

PLP1_AD_sin_TBI <- subset(MBP_PLP1_FWM, 
                     dsm_iv_clinical_diagnosis == "Alzheimer's Disease Type" & 
                      ever_tbi_w_loc == "N" & gene_symbol == "PLP1")
```
  
  
### Quitamos algunas columnas que se repetirían al unir los subsets
```{r}
PLP1_AD_sin_TBI <- select(PLP1_AD_sin_TBI, -dsm_iv_clinical_diagnosis, 
                        -hemisphere, -braak, -ever_tbi_w_loc, -structure_acronym)
```
  
  
### Unimos la información de los subsets con la etiqueda donor_id
Las columnas con nombre repetido que necesitaremos
tomarán el sufijo del subset del que provienen para poder distinguirlas.
```{r}
grupo_AD <- merge(PLP1_AD_sin_TBI, MBP_AD_sin_TBI, by = "donor_id",
                  suffixes = c(".PLP1",".MBP"))
```
  
  
### Por último, elegimos solamente los datos que ocuparemos
```{r}
grupo_AD <- grupo_AD[, .(donor_id, dsm_iv_clinical_diagnosis,
                         ever_tbi_w_loc, structure_acronym,
                         hemisphere, value.PLP1, value.MBP, braak)]
count(grupo_AD)
```
Resultado: grupo_AD: 13 sujetos con AD sin TBI, unidos por el *donor_id*

---
  
  
## Filtrados y creación de grupo_control:
  
### Seleccionamos las muestras de MBP y PLP1 de los sujetos sin AD ni TBI
Son 27 sin AD ni TBI,
pero se eliminaron 13 cuya información
pertenece al hemisferio izquierdo, quedan 14.
```{r}
PLP1_sanos <- subset(MBP_PLP1_FWM, dsm_iv_clinical_diagnosis == "No Dementia" &
                     ever_tbi_w_loc == "N" & gene_symbol == "PLP1")
count(PLP1_sanos)
```
  
  
### Eliminamos al sujeto que no tiene los valores para PLP1
Al revisar *PLP_sanos*, vemos que hay un sujeto que no tiene los valores
de PLP1, pero entró a *MBP_PLP1_FWM* porque sí tiene la información de MBP.
Una vez excluído quedan 13 sujetos.
```{r}
PLP1_control <- subset(PLP1_sanos, donor_id != 326765689)
count(PLP1_control)
```
  
  
Hacemos lo mismo para MBP,
primero obtenemos los 14 sin AD ni TBI previamente mencionados.
```{r}
MBP_sanos <- subset(MBP_PLP1_FWM, dsm_iv_clinical_diagnosis == "No Dementia" &
                    ever_tbi_w_loc == "N" & gene_symbol == "MBP")
count(MBP_sanos)
```
  
  
Después, elegimos solamente a las muestras de MBP sin AD ni TBI cuyos donadores
se encuentren en el subset *PLP1_control*, usando el *donor_id*.
De este modo eliminamos también de este subset
al sujeto del que se tienen valores
para MBP pero no para PLP1, quedando los mismos 13.
```{r}
MBP_control <- MBP_sanos[MBP_sanos$donor_id %in% PLP1_control$donor_id, ] 
count(MBP_control)
```
  
  
### Quitamos algunas columnas que se repetirían al unir los subsets
```{r}
MBP_control <- select(MBP_control, -dsm_iv_clinical_diagnosis,
                    -hemisphere, -braak, -ever_tbi_w_loc, -structure_acronym)
```
  
  
### Unimos la informacion de los subsets con la etiqueta donor_id
Las columnas con nombre repetido que necesitaremos
toman el sufijo del subset del que provienen para poder distinguirlas
```{r}
grupo_control <- merge(PLP1_control, MBP_control, by = "donor_id", 
                       suffixes = c(".PLP1",".MBP"))
```
  
  
### Por último, elegimos solamente los datos que ocuparemos
Resultado: grupo_control: 13 sujetos sin AD ni TBI, unidos por el *donor_id*.
```{r}
grupo_control <- grupo_control[, .(donor_id, dsm_iv_clinical_diagnosis,
                                   ever_tbi_w_loc, structure_acronym,
                                   hemisphere, value.PLP1, value.MBP, braak)]
count(grupo_control)
```
Nuestro grupo control tiene mismo número que el grupo AD, por lo que
no será necesario hacer un submuestreo aleatorio.

---
  
  
## Dataframes que contengan ambos grupos
  
### Creamos un dataframe uniendo las filas de nuestros dos grupos
```{r}
Ambos_grupos <- rbind(grupo_AD, grupo_control)
count(Ambos_grupos)
Ambos_grupos
```
Resultado: 26 filas, 13 del grupo AD y 13 del grupo control,
los valores de MBP y PLP1 están en columnas separadas
  
  
### Crearemos un dataframe filtrando toda la información inicial directamente
Esto le da una estructura diferente al data frame y nos facilitará
ocuparlo para graficar los resultados más adelante.
```{r}
Todos <- MBP_PLP1_FWM[(donor_id != 326765689 & ever_tbi_w_loc == "N" &
                     (dsm_iv_clinical_diagnosis == "Alzheimer's Disease Type" |
                        dsm_iv_clinical_diagnosis == "No Dementia"))]
count(Todos)
Todos
```
Resultado: 52 filas:
13 de MBP con AD, 13 de PLP1 con AD, 13 de MBP sin AD y 13 de PLP1 sin AD.
Los valores de MBP y PLP1 se encuentran en la misma columna.

---
  
  
## Análisis exploratorio de los datos  

### Cálculo del poder estadístico
Conociendo la *n* final, ya podemos calcular el *poder estadístico*
que tendrá el análisis. Ya que buscamos una diferencia en la cola inferior,
pues esperamos que estén más bajos los niveles del grupo AD con respecto
al control, el tamaño del efecto (la *d* de Cohen) lo debemos poner negativo.

Cabe recordar que el nivel de significación, alfa, es la probabilidad de
cometer un error de tipo I: rechazar la hipótesis nula
cuando es verdadera (falso positivo). Y el poder estadístico, 1-beta, es
la probabilidad de **no** cometer un error de tipo II:
aceptar la hipótesis nula cuando es falsa (falso negativo).
```{r}
pwr::pwr.t.test(n = 13, d = -0.8, sig.level = 0.05, 
           type = "two.sample", alternative = "less", 
           power = NULL)
```
Poder = 0.6318458  
Nivel de confianza = (1-alfa)*100 = 95%
  
  
### Cálculo de la n ideal
```{r}
pwr::pwr.t.test(n = NULL, 
                d = -0.8, sig.level = 0.05, type = "two.sample", 
                alternative = "less", power = 0.8)
```
n = 20.03277
  
### Cálculo del tamaño del efecto con la n y el poder que tenemos
Ya que nuestro poder estadístico es bajo debido a la n,
conviene calcular cuál es el tamaño del efecto mínimo que deben hacer
las variables independientes para que encontremos una diferencia significativa
```{r}
pwr::pwr.t.test(n = 13, 
                d = NULL, sig.level = 0.05, type = "two.sample", 
                alternative = "less", power = 0.6318458)
```
El tamaño del efecto mínimo es de -0.8000023, prácticamente idéntico al tamaño
del efecto convencional (0.8, pues se toma el valor absoluto), lo que implica que
si se encuentran diferencias a pesar del poder estadístico reducido, el efecto,
al menos en estas muestras, está tan presente como el esperado por convención.
  
---  
  
### Gráficos de densidad para observar distribuciones
En rojo está la densidad de los valores de ARN del grupo con AD
y en verde la densidad de los valores de ARN del grupo control.
```{r}
sm::sm.density.compare(Ambos_grupos$value.MBP, as.factor(
  Ambos_grupos$dsm_iv_clinical_diagnosis), lwd = 2, ngrid = 500,
  xlab = "MBP", ylab = "Densidad")

sm::sm.density.compare(Ambos_grupos$value.PLP1, as.factor(
  Ambos_grupos$dsm_iv_clinical_diagnosis), lwd = 2, ngrid = 500,
  xlab = "PLP1", ylab = "Densidad")
```
  
---  
  
### Comprobación de normalidad
Hacemos un test de Shapiro-Wilk para corroborar que las muestras se ajusten a
una distribución normal.
```{r}
shapiro.test(grupo_AD$value.MBP)

shapiro.test(grupo_AD$value.PLP1)

shapiro.test(grupo_control$value.MBP)

shapiro.test(grupo_control$value.PLP1)
```
Podemos ver que todas tiene una p mayor a alfa, por lo que no se rechaza
la hipótesis nula de que las muestras provienen de una distribución normal
  
---  
  
### Q-Q plots
Gráfico cuantil-cuantil para observar dispersiones en las distribuciones
```{r}
car::qqPlot(grupo_AD$value.MBP, distribution= "norm",
            xlab = "Cuantiles teóricos", ylab = "MBP grupo con AD")

car::qqPlot(grupo_control$value.MBP, distribution = "norm",
            xlab = "Cuantiles teóricos", ylab = "MBP grupo control")

car::qqPlot(grupo_AD$value.PLP1, distribution= "norm",
            xlab = "Cuantiles teóricos", ylab = "PLP1 grupo con AD")

car::qqPlot(grupo_control$value.PLP1, distribution= "norm",
            xlab = "Cuantiles teóricos", ylab = "PLP1 grupo control")
```
En el eje de las abscisas están los cuantiles teóricos de la distribución normal,
en el eje de las ordenadas están los cuantiles empíricos de las muestras.
Podemos observar gran dispersión en la muestra de PLP1 del grupo con AD.  

---  

Gráficos describiendo distribución de los grupos en muestreos repetidos:
```{r}
fitdistrplus::descdist(grupo_AD$value.MBP, boot = 1000)

fitdistrplus::descdist(grupo_AD$value.PLP1, boot = 1000)

fitdistrplus::descdist(grupo_control$value.MBP, boot = 1000)

fitdistrplus::descdist(grupo_control$value.PLP1, boot = 1000)
```
Podemos observar que a pesar del resultado del test de Shapiro-Wilk sí es una limitación la reducida n, por lo que debemos ser
cautelosos con las conclusiones que obtengamos de los análisis de estos datos.
  
---  
  
### Comprobación de homocedasticidad
Hacemos un test de Bartlett para corroborar homogeneidad de varianza.
```{r}
bartlett.test(list(grupo_AD$value.MBP, grupo_control$value.MBP))
```
El test no encontró diferencia en las varianzas de MBP
en los dos grupos (p>alfa).
  
  
```{r}
bartlett.test(list(grupo_AD$value.PLP1, grupo_control$value.PLP1))
```
El test **sí encontró diferencia en las varianzas de PLP1**
en los 2 grupos (p<alfa)

---
  
  
## Análisis estadístico de los datos  

### Cálculo de medidas de tendencia central y medidas de dispersión
Ya que la media es afectada por los valores extremos,
calcularemos también la mediana que es una medida más robusta.
Por otro lado, la desviación estándar es con respecto a la media y cada muestra
tiene su propia media, así que para poder comparar la dispersión de las muestras
usaremos el coeficiente de variación, que es el cociente de la desviación
estándar entre la media. Por último, sacaremos el rango intercuartil (IQR)
que es un estimador más robusto de la dispersión y también calcularemos 
el error estándar como estimador de la variabilidad de las medias muestrales.
  
  
Cuartiles, mínimo, máximo, media y mediana de MBP del grupo con AD:
```{r}
summary(grupo_AD$value.MBP)
```

Cuartiles, mínimo, máximo, media y mediana de MBP del grupo control: 
```{r}
summary(grupo_control$value.MBP)
```
  
  
Medidas de dispersión de MBP de ambos grupos:
```{r}
Ambos_grupos %>% group_by(dsm_iv_clinical_diagnosis) %>% summarise(
  MBP_desviacion_estandar = sd(value.MBP),
  MBP_coeficiente_variacion_porcentual = (sd(value.MBP) / mean(value.MBP)) * 100,
  MBP_IQR = IQR(value.MBP),
  MBP_error_estandar = (sd(value.MBP) / sqrt(length(value.MBP))))
```
Coeficientes de variación similares


Estimación de la dispersión de las poblaciones de las que provienen las muestras
de MBP suponiendo que la varianza de ambas poblaciones es la misma:
(Para la varianza agrupada hay que dividir entre 2 la suma de los cuadrados de
las desviaciones estándar de las muestras.
Para la desviación estándar agrupada basta con sacar la raíz cuadrada de la
varianza agrupada.)
```{r}
Varianza_agrupada_MBP <- (((1008.140)**2)+((1690.846)**2))/2
Varianza_agrupada_MBP

Desviacion_est_agrupada_MBP <- sqrt(Varianza_agrupada_MBP)
Desviacion_est_agrupada_MBP

effectsize::sd_pooled(value.MBP ~ dsm_iv_clinical_diagnosis, data = Ambos_grupos)
```
Varianza agrupada de MBP = 1937653 FPKM
Desviación estándar agrupada de MBP (Pooled Standard Deviation) = 1391.996 FPKM
Usando la función sd_pooled del paquete effectsize se obtuvo el mismo resultado.
  

Cuartiles, mínimo, máximo, media y mediana de PLP1 del grupo con AD:
```{r}
summary(grupo_AD$value.PLP1)
```

Cuartiles, mínimo, máximo, media y mediana de PLP1 del grupo control: 
```{r}
summary(grupo_control$value.PLP1)
```

  
Medidas de dispersión de PLP1 de ambos grupos:
```{r}
Ambos_grupos %>% group_by(dsm_iv_clinical_diagnosis) %>% summarise(
  PLP1_desviacion_estandar = sd(value.PLP1),
  PLP1_coeficiente_variacion_porcentual = (sd(value.PLP1) / mean(value.PLP1)) * 100,
  PLP1_IQR = IQR(value.PLP1),
  PLP1_error_estandar = (sd(value.PLP1) / sqrt(length(value.PLP1))))
```
Coeficientes de variación no similares

Estimación de la dispersión de las poblaciones de las que provienen las muestras
de PLP1 suponiendo que la varianza de ambas poblaciones es la misma:
```{r}
Varianza_agrupada_PLP1 <- (((483.9827)**2)+((1127.2678)**2))/2
Varianza_agrupada_PLP1

Desviacion_est_agrupada_PLP1 <- sqrt(Varianza_agrupada_PLP1)
Desviacion_est_agrupada_PLP1

effectsize::sd_pooled(value.PLP1 ~ dsm_iv_clinical_diagnosis, data = Ambos_grupos)
```
Varianza agrupada de PLP1 = 752486 FPKM
Desviación estándar agrupada de PLP1 (Pooled Standard Deviation) = 867.4595 FPKM
Usando la función sd_pooled del paquete effectsize se obtuvo el mismo resultado.
  
  
  
## Intervalos de confianza y pruebas t 

### Intervalos de confianza bilaterales y unilaterales para la media:
Para MBP:
```{r}
t.test(grupo_AD$value.MBP)$conf.int
t.test(grupo_AD$value.MBP, alternative = "less")$conf.int

t.test(grupo_control$value.MBP)$conf.int
t.test(grupo_control$value.MBP, alternative = "less")$conf.int
```
A partir de las estadísticas muestrales podemos estimar los parámetros poblacionales,
con los intervalos de confianza podemos estimar que en un 95% de
muestras que se recolecten tendremos a la media poblacional:

Según el intervalo bilateral, el valor promedio de MBP para la población con AD
está entre 1437.928 y 2656.354 FPKM. El intervalo unilateral indica que
la media es menor a 2545.482 FPKM.

Según el intervalo bilateral, el valor promedio de MBP para la población sin AD
está entre 2180.574 y 4224.110 FPKM. El intervalo unilateral indica que
la media es menor a 4038.157 FPKM.  


Para PLP1:
```{r}
t.test(grupo_AD$value.PLP1)$conf.int
t.test(grupo_AD$value.PLP1, alternative = "less")$conf.int

t.test(grupo_control$value.PLP1)$conf.int
t.test(grupo_control$value.PLP1, alternative = "less")$conf.int
```
Según el intervalo bilateral, el valor promedio de PLP1 para la población con AD
está entre 1074.275 y 1659.211 FPKM. El intervalo unilateral indica que
la media es menor a 1605.984 FPKM.


Según el intervalo bilateral, el valor promedio de PLP1 para la población sin AD
está entre 1018.609 y 2381.012 FPKM. El intervalo unilateral indica que
la media es menor a 2257.039 FPKM.
  
---  
  
### Pruebas t para comparar las medias de 2 grupos independientes
Para MBP basta usar una prueba t de student 
porque los supuestos de normalidad y homocedasticidad ya fueron comprobados.
```{r}
t.test(value.MBP ~ dsm_iv_clinical_diagnosis, Ambos_grupos,
       var.equal = TRUE, alternative = "less")
```
df: grados de libertad

**Hay diferencia en MBP**, p < alfa (*p-value = 0.02246).
Diferencia de las medias = -1155.201
Límite del intervalo de confianza de la diferencia de las medias = -221.0841 FPKM
Podemos concluir con un nivel de confianza del 95% que:
los FPKM promedio de MBP del grupo con AD **son inferiores**
a los FPKM promedio de MBP del grupo control,
ya que el límite del intervalo de confianza
de la diferencia de las medias resultó negativo.
(La expresión media de MBP del grupo con AD
es menor que la expresión media de MBP del grupo control)
  
  
### Comprobación de la diferencia en MBP con prueba t para varianzas desiguales
```{r}
t.test(value.MBP ~ dsm_iv_clinical_diagnosis, Ambos_grupos,
       var.equal = FALSE, alternative = "less")
```
df: grados de libertad

Límite del intervalo de confianza de la diferencia de las medias = -212.5361 FPKM
*p-value = 0.02369. Sí hay diferencia en MBP. («Una hipótesis estadística es
siempre una afirmación sobre la población, no sobre la muestra», Hayes, 1963)
  
  
Error estándar de la diferencia de la media de MBP  
```{r}
t.test(value.MBP ~ dsm_iv_clinical_diagnosis, Ambos_grupos,
       var.equal = TRUE, alternative = "less")$stderr

t.test(value.MBP ~ dsm_iv_clinical_diagnosis, Ambos_grupos,
       var.equal = FALSE, alternative = "less")$stderr
```
Error estándar = 545.9857  
  
  
### Prueba t de Welch para PLP1
Para PLP1 se necesita una prueba t adaptada a varianzas desiguales
ya que las muestras son heterocedásticas,
por lo que usaremos una prueba t de Welch.
Es la misma prueba con la que comprobamos la diferencia de MBP.
```{r}
t.test(value.PLP1 ~ dsm_iv_clinical_diagnosis, Ambos_grupos,
       var.equal = FALSE, alternative = "less")
```
df: grados de libertad

**Sin diferencia en PLP1**, p > alfa (p-value = 0.171).
Diferencia de las medias = -333.067
Límite del intervalo de confianza de la diferencia de las medias = 260.339 FPKM
Podemos concluir con un nivel de confianza del 95% que:
los FPKM promedio de PLP1 del grupo con AD **no** son inferiores
a los FPKM promedio de PLP1 del grupo control,
ya que el límite del intervalo de confianza
de la diferencia de las medias resultó positivo,
a pesar de que la diferencia sea negativa.
(La expresión media de PLP1 del grupo con AD no
es menor que la expresión media de MBP del grupo control) 
  
Error estándar de la diferencia de la media de PLP1 
```{r}
t.test(value.PLP1 ~ dsm_iv_clinical_diagnosis, Ambos_grupos,
       var.equal = FALSE, alternative = "less")$stderr
```
  Error estándar = 340.2456
  
### Cálculo del tamaño del efecto en MBP dados los resultados de la prueba t:

Para calcular la d de Cohen sin formar un sistema cerrado que dependa del
poder estadístico, el nivel de significación y la n,
se divide la diferencia de las medias
entre la raíz estándar agrupada.
Las medias de MBP son:
Para el grupo con AD = 2047.141 FPKM
Para el grupo control = 3202.342 FPKM
Y ya habíamos guardado previamente la raíz estándar agrupada de MBP.
Entonces:
```{r}
tamanio_efecto_MBP <- (2047.141 - 3202.342)/Desviacion_est_agrupada_MBP
tamanio_efecto_MBP

effectsize::cohens_d(value.MBP ~ dsm_iv_clinical_diagnosis, data = Ambos_grupos)

effectsize::t_to_d(-2.1158, 24, ci = 0.95)
```
Considerando valores absolutos:

Manualmente,
el tamaño del efecto observado en MBP fue de 0.8298881.

Usando la función cohens_d del paquete effectsize,
el tamaño del efecto observado en MBP fue de 0.83.

Haciendo una conversión del resultado de la prueba t de MBP
(usando la t y los grados de libertad),
el tamaño del efecto observado en MBP fue de 0.86.

Debemos recordar que el tamaño de efecto mínimo que necesitábamos
era de 0.8000023

Esto explica por qué se encontró una diferencia pese al bajo poder estadístico,
**se requería que la d de Cohen fuera mayor a 0.8 y fue de 0.83 a 0.86**
(tomando los valores absolutos).


Interpretación de la d de Cohen obtenida de la diferencia en MBP:

```{r}
effectsize::interpret_d(-0.83)

effectsize::d_to_common_language(-0.83)
```
El tamaño del efecto es grande.
U3: porcentaje del grupo con AD
que está por encima de la media del grupo control = 20%
Overlap: porcentaje de traslape de los 2 grupos = 67%
Probabilidad de superioridad: porcentaje de que una muestra
elegida aleatoriamente del grupo con AD sea mayor
a una muestra elegida aleatoriamente del grupo control = 27%

---
  
  
## Gráficos de los resultados:  

### Gráfico de barras
Haremos un gráfico de barras de los niveles promedio,
con líneas de error estándar con mínimo en
la media menos el error estándar y máximo en la media más el error estándar.
El asterisco indica que hubo diferencia.
Ya que no creamos una variable con la media y el error estándar (se) antes,
los agregaremos ahora con *mutate*.
```{r}
Todos %>% group_by(gene_symbol, dsm_iv_clinical_diagnosis) %>%
  mutate(se = sd(value) / sqrt(length(value)), mean_value = mean(value)) %>%
      ggplot(aes(gene_symbol,mean_value,fill = dsm_iv_clinical_diagnosis)) +
      geom_bar(stat = 'identity', color = "black", position = 'dodge') +
      ggsignif::geom_signif(y_position = c(4100), xmin = c(0.8), xmax = c(1.2),
                            annotation = c("*"), tip_length = 0.03) + 
      scale_fill_manual(values = c("#d8b365", "#5ab4ac"))+
      geom_errorbar(aes(ymin = mean_value - se, ymax = mean_value + se), 
                position = "dodge") +
      labs(x = "Gen", y = "ARN normalizado (FPKM)",
           fill = "Diagnóstico DSM-IV") +
      ggtitle("Niveles promedio de ARN en sustancia blanca de lóbulo parietal derecho") +
      ylim(0,4500)
```
  
---  
  
### Gráfico de cajas y bigotes
Hacemos un gráfico de cajas y bigotes
con asterisco indicando en cuál variable se encuentra
la diferencia (no confundir con el punto del valor atípico).
```{r}
Todos %>% group_by(gene_symbol, dsm_iv_clinical_diagnosis) %>%
  ggplot(aes(gene_symbol,value,fill = dsm_iv_clinical_diagnosis)) +
  geom_boxplot() +
  ggsignif::geom_signif(y_position = c(7000),
                        xmin = c(0.8), xmax = c(1.2),
                        annotation = c("*"), tip_length = 0.03)+
  scale_fill_manual(values = c("#d8b365", "#5ab4ac")) +
  labs(x = "Gen",y = "ARN normalizado (FPKM)", fill = "Diagnóstico DSM-IV") +
  ggtitle("Niveles de ARN en sustancia blanca de lóbulo parietal derecho") +
  ylim(0,7500)
```
Separaremos los boxplots usando facet_grid,
espaciaremos los facets usando theme(panel.spacing.x).
Ya que ahora el diagnóstico clínico irá en "y",
cambiaremos el nombre de sus factores a español.

Daremos orden a los factores para que el grupo control quede a la izquierda.

Agregaremos la media representándola con un punto rojo,
Ocultaremos el outlier y la leyenda del color de rellenado, centraremos el título
y ésta vez pondremos el asterisco de significancia usando stat_compare_means
del paquete ggpubr.

(Si se agregan 2 números al final de cada código de colores
indican la transparencia del 00 al 99,
el decimal después del código indica cuánto se va a aclarar usando lighten del
paquete colorspace, sin modificar la transparencia)
```{r}
Todos$dsm_iv_clinical_diagnosis <- recode_factor(Todos$dsm_iv_clinical_diagnosis,
                                 "Alzheimer's Disease Type" = "Demencia tipo AD", 
                                "No Dementia" = "Sin Demencia")

Todos$dsm_iv_clinical_diagnosis <- factor(Todos$dsm_iv_clinical_diagnosis,
                                          levels = c("Sin Demencia", "Demencia tipo AD"))

stat.test <- Todos %>% 
  group_by(gene_symbol) %>% 
  rstatix::t_test(value ~ dsm_iv_clinical_diagnosis) %>%
  rstatix::add_significance() %>%
  filter(p.signif != "ns")

Todos %>% group_by(gene_symbol, dsm_iv_clinical_diagnosis) %>%
  ggplot(aes(dsm_iv_clinical_diagnosis,value)) +
  geom_boxplot(aes(fill = dsm_iv_clinical_diagnosis), size = 0.71, fatten = 1) +
  ggpubr::stat_pvalue_manual(stat.test, label = "p.signif", y.position = 7000, size = 7) +
  stat_summary(fun = mean, geom = "point", shape = 16, size = 2.5, color = "red") +
  scale_fill_manual(values = c(colorspace::lighten("#D184C9", 0.5), colorspace::lighten("#6684C9", 0.5))) +
  labs(
    title = "Niveles de ARN en sustancia blanca de lóbulo parietal derecho",
    x = "Diagnóstico DSM-IV",
    y = "ARN normalizado (FPKM)",
    fill = "Diagnóstico DSM-IV"
  ) +
  facet_grid(~gene_symbol) +
  theme(
    panel.spacing.x = unit(2, "lines"),
    legend.position = "none",
    plot.title = element_text(hjust = 0.7),
    panel.background = element_rect(fill = "white", colour = "gray", size = 0.5, linetype = "solid"),
    panel.grid.major = element_line(size = 0.5, linetype = 'solid', colour = "gray"), 
    panel.grid.minor = element_line(size = 0.5, linetype = 'solid', colour = "gray"), 
    axis.text = element_text(size = 10, color = "black")
  )

```


## Citas de los paquetes utilizados y de R
Citamos R con "citation()";
para los paquetes, usamos citation(package = "Ejemplo")
```{r}
citation()
citation(package = "NeurocienciasIntroData")
citation(package = "R.utils")
citation(package = "data.table")
citation(package = "here")
citation(package = "dplyr")
citation(package = "ggplot2")
citation(package = "pwr")
citation(package = "sm")
citation(package = "car")
citation(package = "fitdistrplus")
citation(package = "effectsize")
citation(package = "ggsignif")
citation(package = "colorspace")
citation(package = "ggpubr")
citation(package = "rstatix")
```

