---
title: "Código Equipo 2"
output:
  word_document: default
  html_document:
    df_print: paged
  pdf_document: default
html_document:
  theme: readable
---
(Previamente descargamos los datos de la página web:
https://aging.brain-map.org/download/index
y extrajimos fpkm_table_normalized.csv de la carpeta comprimida)

**Cargar bibliotecas**:
```{r message=FALSE, warning=FALSE}
library(NeurocienciasIntroData)
library(data.table)
library(dplyr)
library(pwr)
library(sm)
library(car)
library(ggplot2)
library(ggsignif)
```

**Elegir el archivo con los datos a ocupar**:
```{r eval=FALSE}
tbi_file<- choose.files()
#En ventana emergente se debe buscar el archivo fpkm_table_normalized.csv

#Cambiaremos el nombre de las columnas para facilitar su manipulacion
normalized.rna.measures <- fread(tbi_file)
setnames(normalized.rna.measures, "gene_id \\ rnaseq_profile_id", "gene_id")

normalized.rna.measures <- melt(
  normalized.rna.measures,
  id.vars = "gene_id",
  variable.name = "rnaseq_profile_id")
normalized.rna.measures[, rnaseq_profile_id := as.factor(rnaseq_profile_id)]

#Creamos un archivo csv para no tener que repetir los pasos anteriores
fwrite(normalized.rna.measures, "rna_data.csv", row.names = F)
```

(Si limpiamos nuestro ambiente debemos leer el archivo de nuevo)
**Para leer el archivo rna_data.csv**:
```{r eval=FALSE}
normalized.rna.measures <- fread(choose.files()) 
#En ventana emergente se debe buscar el archivo rna_data.csv

normalized.rna.measures
```

**Unir información de ARN con información de sujetos**:
(NOTA: Ejecutar este chunk puede ser tardado.)
```{r eval=FALSE}
#Informacion pertinente de los donadores
donor.info.dt <- donor.information
setDT(donor.info.dt)
donor.info.dt[, .(donor_id, ever_tbi_w_loc, dsm_iv_clinical_diagnosis)]

#Informacion pertinente de los genes
rows.genes.dt <- rows.genes[, .(gene_id, gene_symbol)]
column.samples.dt <- column.samples[, .(
  rnaseq_profile_id,
  donor_id,hemisphere,
  structure_acronym)]

#Informacion pertinente del ARN
normalized.rna.measures[, gene_id := as.factor(gene_id)]
normalized.rna.measures[, rnaseq_profile_id := as.factor(rnaseq_profile_id)]

#Unimos la informacion asegurando de que correspondan
#usando las etiquetas de gene_id, rnaseq_profile_id y donor_id
rna.mesure.genes <- merge(rows.genes.dt, normalized.rna.measures, 
                          by = "gene_id")
rna.mesure.genes <- merge(column.samples.dt, rna.mesure.genes, 
                          by = "rnaseq_profile_id")
rna.mesure.genes <- merge(
  donor.information[, .(
    donor_id = as.factor(donor_id),
    ever_tbi_w_loc,
    dsm_iv_clinical_diagnosis )],
  rna.mesure.genes,
  by = "donor_id")
```

**Filtrados y creación de grupo_AD**:
Se puede hacer un data frame que contenga solamente los sujetos que deseamos;
sin embargo, optamos por hacerlo por partes para ver cuáles se iban
eliminando y por qué razón.
Se eligió el hemisferio derecho porque es del que se tienen más muestras.
Son 16 con AD sin TBI, pero se elimina uno que no tenía los valores
para ninguno de los genes de nuestro interés
y se eliminan 2 que eran del hemisferio izquierdo, quedando 13.
```{r}
#Seleccionamos los genes de nuestro interes,
#de materia blanca del lóbulo derecho
MBP_PLP1_FWM<-rna.mesure.genes[(gene_symbol == "MBP" & 
                                  structure_acronym == "FWM" & 
                                  hemisphere=="right" ) | 
                                 (gene_symbol=="PLP1" &
                                  structure_acronym=="FWM"& 
                                    hemisphere=="right")] 

#Seleccionamos los sujetos
MBP_AD_sin_TBI<-subset(MBP_PLP1_FWM, 
                       dsm_iv_clinical_diagnosis=="Alzheimer's Disease Type" & 
                         ever_tbi_w_loc=="N" & gene_symbol=="MBP")
count(MBP_AD_sin_TBI) #13 de MBP con AD sin TBI

PLP1_AD_sin_TBI<-subset(MBP_PLP1_FWM, 
                        dsm_iv_clinical_diagnosis=="Alzheimer's Disease Type" & 
                          ever_tbi_w_loc=="N" & gene_symbol=="PLP1")
count(PLP1_AD_sin_TBI) #13 de PLP1 con AD sin TBI, los mismos 13 anteriores

#Quitamos algunas columnas que se repetirian al unir los subsets
PLP1_AD_sin_TBI<-select(PLP1_AD_sin_TBI, -dsm_iv_clinical_diagnosis, 
                        -hemisphere)

#Finalmente unimos la información de los subsets con la etiqueda donor_id
#para crear el grupo con AD sin TBI
grupo_AD <- merge(PLP1_AD_sin_TBI, MBP_AD_sin_TBI, by = "donor_id",
                  suffixes = c(".PLP1",".MBP"))
#Las columnas con nombre repetido que necesitamos
#toman el sufijo del subset del que provienen para poder distinguirlas

#Elegimos solamente los datos que ocuparemos
grupo_AD<-grupo_AD[, .(donor_id,dsm_iv_clinical_diagnosis,
                       hemisphere, value.PLP1, value.MBP)]
count(grupo_AD) #resultado: 13 sujetos con AD sin TBI, unidos por el donor_id
#View(grupo_AD)
```

**Filtrados y creación de grupo_control**:
Son 27 sin AD ni TBI,
pero se eliminan 13 que pertenecen al hemisferio izquierdo, quedan 14.
Después eliminamos al sujeto que no tiene los valores para PLP1, quedando 13.
```{r}
#Seleccionamos los sujetos
PLP1_sanos<-subset(MBP_PLP1_FWM, dsm_iv_clinical_diagnosis=="No Dementia" &
                     ever_tbi_w_loc=="N" & gene_symbol=="PLP1")
count(PLP1_sanos) #14

#Eliminamos al sujeto que no tiene los valores para PLP1
PLP1_control<-subset(PLP1_sanos,donor_id!=326765689)
count(PLP1_control)
#Quedan 13, el mismo numero que el grupo contra el que vamos a comparar,
#debido a esto ya no es necesario hacer submuestreo.

MBP_sanos<-subset(MBP_PLP1_FWM, dsm_iv_clinical_diagnosis=="No Dementia" &
                    ever_tbi_w_loc=="N" & gene_symbol=="MBP")
count(MBP_sanos) #los mismos 14 sin AD ni TBI previamente mencionados

#Submuestreo de MBP sin AD ni TBI
#usando el mismo donor_id del subset de PLP1 sin AD ni TBI
MBP_control<-MBP_sanos[MBP_sanos$donor_id %in% PLP1_control$donor_id, ] 
count(MBP_control) #13, los mismos 13 de PLP1_control
#Se elimino el mismo sujeto que no tenia los datos para PLP1 aunque si de MBP

#Quitamos algunas columnas que se repetirian al unir los subsets
MBP_control<-select(MBP_control, -dsm_iv_clinical_diagnosis, -hemisphere)

#Finalmente unimos la informacion de los subsets con la etiqueta donor_id
#para formar el grupo control sin AD ni TBI
grupo_control <- merge(PLP1_control, MBP_control, by = "donor_id", 
                       suffixes = c(".PLP1",".MBP"))
#Las columnas con nombre repetido que necesitamos
#toman el sufijo del subset del que provienen para poder distinguirlas

#Elegimos solamente los datos que ocuparemos
grupo_control<-grupo_control[, .(donor_id, dsm_iv_clinical_diagnosis,
                                 hemisphere, value.PLP1, value.MBP)]
count(grupo_control) # Resultado: 13, unidos por el donor_id,
#nuestro grupo control tiene mismo numero que el grupo AD

#View(grupo_control)
```

**Data frames que contengan ambos grupos**:
El primero, "Todos", es un filtrado directo, se pudo haber hecho al inicio.
Lo ocuparemos para graficar los resultados.
El segundo, "Ambos_grupos", es uniendo los grupos que se hicieron previamente.
Esto les da una estructura diferente y nos facilita manipularlos más adelante.
```{r}
Todos<-MBP_PLP1_FWM[(donor_id!=326765689 & ever_tbi_w_loc=="N"&
                       (dsm_iv_clinical_diagnosis=="Alzheimer's Disease Type" |
                          dsm_iv_clinical_diagnosis=="No Dementia"))]
count(Todos)
#52 filas:
#13 de MBP con AD, 13 de PLP1 con AD, 13 de MBP sin AD y 13 de PLP1 sin AD
View(Todos)

Ambos_grupos<-rbind(grupo_AD,grupo_control) #Unimos filas de ambos grupos
count(Ambos_grupos) #26 filas, 13 del grupo AD y 13 del grupo control
View(Ambos_grupos) 
```

**Análisis exploratorio de los datos**:
Conociendo la n, ya podemos calcular
el poder estadístico que tendrá el análisis.
Haremos gráficos de densidad y comprobaremos normalidad
mediante un test de Shapiro-Wilk.
Haremos Q-Q plots y comprobaremos homocedasticidad
mediante un test de Bartlett.
```{r}
#Calculo de poder estadistico:
pwr.t.test(n = 13, 
           d = 0.8, 
           sig.level = 0.05, 
           type = "two.sample", 
           alternative = "less", 
           power = NULL)
#power = 0.0001422137,
#muy baja probabilidad de no cometer un falso negativo debido a la n

#Graficos de densidad para observar distribuciones
sm.density.compare(Ambos_grupos$value.MBP, as.factor(
  Ambos_grupos$dsm_iv_clinical_diagnosis), xlab="MBP")
sm.density.compare(Ambos_grupos$value.PLP1, as.factor(
  Ambos_grupos$dsm_iv_clinical_diagnosis), xlab="PLP1")
#En rojo estan las densidades del grupo con AD
#y en verde las densidades del grupo control

#Test de Shapiro-Wilk para corroborar que se ajusten a distribucion normal
shapiro.test(grupo_AD$value.MBP) #p>0.05
shapiro.test(grupo_AD$value.PLP1) #p>0.05
shapiro.test(grupo_control$value.MBP) #p>0.05
shapiro.test(grupo_control$value.PLP1) #p>0.05
#Hipotesis nula es que vienen de distribucion normal,
#p<alfa indicaria que hay que rechazarla
#Todas tienen distribucion normal (p>alfa)

#Grafico cuantil-cuantil para observar dispersiones en las distribuciones
qqPlot(grupo_AD$value.MBP)
qqPlot(grupo_AD$value.PLP1) #esta muestra parece ser la mas desigual
qqPlot(grupo_control$value.MBP)
qqPlot(grupo_control$value.PLP1)

#Test de Bartlett para corroborar homogeneidad de varianza
bartlett.test(list(grupo_AD$value.MBP,grupo_control$value.MBP))
#El test no encontro diferencias significativas
#en las varianzas de MBP para los 2 grupos (p>alfa)
bartlett.test(list(grupo_AD$value.PLP1,grupo_control$value.PLP1))
#El test si encontro diferencias significativas
#en las varianzas de PLP1 para los 2 grupos (p<alfa)
```

**Análisis estadístico de los datos**:
Calcularemos las medidas de tendencia central y la desviación estándar.
Haremos pruebas t para comparar 2 grupos independientes.
Para MBP basta usar una prueba t de student 
porque los supuestos de normalidad y homocedasticidad ya fueron comprobados.
Para PLP1 se necesita una prueba t adaptada a varianzas desiguales
ya que las muestras son heterocedásticas,
por lo que usaremos una prueba t de Welch.
```{r}
#Medidas de tendencia central y desviaciones estandar
Ambos_grupos %>% group_by(dsm_iv_clinical_diagnosis) %>% summarise(
  PLP1_media = mean(value.PLP1), PLP_mediana=median(value.PLP1),
  PLP1_desviacion_e = sd(value.PLP1),
  MBP_media=mean(value.MBP), MBP_mediana=median(value.MBP),
  MBP_desviacion_e=sd(value.MBP))

#Prueba t de student para MBP
t.test(value.MBP ~ dsm_iv_clinical_diagnosis, Ambos_grupos,
       var.equal = TRUE, alternative="less")
#p<0.05 Hay diferencia significativa. (p-value = 0.02246)
#diferencia media = 2047.141 - 3202.342 = -1155.201
#Es negativo, disminuyo expresion de MBP en grupo con AD

#Prueba t de Welch para PLP1
t.test(value.PLP1 ~ dsm_iv_clinical_diagnosis, Ambos_grupos,
       var.equal = FALSE, alternative="less")
#p>0.05 sin diferencia. (p-value = 0.171)
```

**Gráficos**:
Haremos un gráfico de barras y un gráfico de cajas y bigotes.
```{r}
Todos %>% group_by(gene_symbol, dsm_iv_clinical_diagnosis)%>%
  mutate(se = sd(value) / sqrt(length(value)),mean_value=mean(value))%>%
ggplot(aes(gene_symbol,mean_value,fill=dsm_iv_clinical_diagnosis)) +
  geom_bar(stat = 'identity', color="black", position = 'dodge') +
  geom_signif(y_position=c(4100), xmin=c(0.8), xmax=c(1.2), annotation=c("*"), 
              tip_length=0.03) + 
  scale_fill_manual(values=c("#d8b365", "#5ab4ac"))+
  geom_errorbar(aes(ymin=mean_value-se, ymax=mean_value+se), 
                position = "dodge") + #tendra barras de error estandar
  labs(x="Gen",y="ARN normalizado (FPKM)", fill="Diagnóstico DSM-IV") +
  ggtitle("Niveles promedio de ARN en sustancia blanca 
          de lóbulo parietal derecho") +
  ylim(0,4500)
  

Todos %>% group_by(gene_symbol, dsm_iv_clinical_diagnosis)%>%
  ggplot(aes(gene_symbol,value,fill=dsm_iv_clinical_diagnosis)) +
  geom_boxplot() +
  geom_signif(y_position=c(7000), xmin=c(0.8), xmax=c(1.2), annotation=c("*"),
              tip_length=0.03)+ #tendra asterisco indicando diferencia
  #no confundir asterisco con punto de valor atipico
  scale_fill_manual(values = c("#d8b365", "#5ab4ac")) +
  labs(x="Gen",y="ARN normalizado (FPKM)", fill="Diagnóstico DSM-IV") +
  ggtitle("Niveles de ARN en sustancia blanca de lóbulo parietal derecho") +
  ylim(0,7500)
```

