---
title: "Código Equipo 2"
output: html_notebook
---
  
(Previamente descargamos los datos de la página web:
<https://aging.brain-map.org/download/index>
y extrajimos *fpkm_table_normalized.csv* de la carpeta comprimida)  
  
  
## Cargar bibliotecas:
```{r message=FALSE, warning=FALSE}
library(NeurocienciasIntroData)
library(data.table)
library(dplyr)
library(ggplot2)
```

---
  
  
## Elegir el archivo con los datos a ocupar:
En ventana emergente se debe buscar el archivo *fpkm_table_normalized.csv*.
```{r eval=FALSE}
tbi_file <- choose.files()
```
  
  
### Creamos la variable *normalized.rna.measures*
Cambiamos el nombre de las columnas para facilitar su manipulación.
```{r eval=FALSE}
normalized.rna.measures <- fread(tbi_file)
setnames(normalized.rna.measures, "gene_id \\ rnaseq_profile_id", "gene_id")

normalized.rna.measures <- melt(normalized.rna.measures, id.vars = "gene_id",
  variable.name = "rnaseq_profile_id")
```
  
  
### Creamos un archivo csv llamado *rna_data.csv*
Si limpiamos nuestro ambiente podemos simplemente leer este archivo de nuevo.
```{r eval=FALSE}
fwrite(normalized.rna.measures, "rna_data.csv", row.names = F)
```

---

  
### Para leer el archivo rna_data.csv:
En ventana emergente se debe buscar el archivo *rna_data.csv*.
```{r}
normalized.rna.measures <- fread(choose.files())
```

---
  
  
## Unir información de ARN con información de sujetos:
  
### Convertimos en factores las columnas correspondientes:
```{r}
normalized.rna.measures[, gene_id := as.factor(gene_id)]
normalized.rna.measures[, rnaseq_profile_id := as.factor(rnaseq_profile_id)]
```
  
  
### Guardamos la información pertinente de los donadores
```{r}
donor.info.dt <- donor.information
setDT(donor.info.dt)
donor.info.dt[, .(donor_id, ever_tbi_w_loc, dsm_iv_clinical_diagnosis, braak)]
```
  
  
### Guardamos la información pertinente de los genes y de las muestras
```{r}
rows.genes.dt <- rows.genes[, .(gene_id, gene_symbol)]

column.samples.dt <- column.samples[, .(rnaseq_profile_id, donor_id,hemisphere,
                                        structure_acronym)]
```
  
  
### Unimos la informacion de los valores del ARN con la información de los genes
Nos aseguramos de que correspondan usando la etiqueta *gene_id*.
```{r}
rna.measure.genes <- merge(rows.genes.dt, normalized.rna.measures, 
                          by = "gene_id")
```
  
  
### Ahora unimos con la información de las muestras
En este paso agregamos la información de los hemisferios y de las estructuras.
Nos aseguramos de que correspondan usando la etiqueta *rnaseq_profile_id*.
```{r}
rna.measure.genes <- merge(column.samples.dt, rna.measure.genes, 
                          by = "rnaseq_profile_id")
```
  
  
### Por último, unimos con la información relevante de los donadores
Nos aseguramos de que correspondan usando la etiqueta *donor_id*.
(Nota: Ejecutar este chunk puede ser tardado)
```{r}
rna.measure.genes <- merge(
  donor.information[, .(
    donor_id = as.factor(donor_id), ever_tbi_w_loc, braak,
    dsm_iv_clinical_diagnosis )], rna.measure.genes,
  by = "donor_id")
```

---
  
  
## Filtrados y creación de grupo_AD:
Ahora ya se puede hacer un data frame
que contenga las muestras que deseamos;
sin embargo, optamos por hacerlo por partes
para ver cuáles se iban eliminando y porqué razón.
Buscamos un estricto control de variables,
por lo que elegimos ocupar solamente
un hemisferio y se eligió el derecho porque es del que se tienen más muestras.
  
  
### Elegimos los genes de nuestro interés
Seleccionamos MBP y PLP1, de materia blanca del lóbulo parietal derecho
(ya que buscaremos genes de proteínas de mielina, la mejor decisión es hacerlo
con muestras de materia blanca, pero de ésta en la base de datos solamente se
tienen del lóbulo parietal y hay más muestras del parietal derecho).
```{r}
MBP_PLP1_FWM <- rna.measure.genes[(gene_symbol == "MBP" & 
             structure_acronym == "FWM" & hemisphere == "right" ) | 
             (gene_symbol == "PLP1" &  structure_acronym == "FWM"& 
              hemisphere == "right")]
```
  
  
### Seleccionamos las muestras de MBP y PLP1 de los sujetos con AD sin TBI
Son 16 sujetos con AD sin TBI, pero se eliminó uno que no tiene los valores
para ninguno de los genes de nuestro interés
y se eliminaron 2 cuya información es del hemisferio izquierdo, quedando 13.
```{r}
MBP_AD_sin_TBI <- subset(MBP_PLP1_FWM, 
                     dsm_iv_clinical_diagnosis == "Alzheimer's Disease Type" & 
                      ever_tbi_w_loc == "N" & gene_symbol == "MBP")

PLP1_AD_sin_TBI <- subset(MBP_PLP1_FWM, 
                     dsm_iv_clinical_diagnosis == "Alzheimer's Disease Type" & 
                      ever_tbi_w_loc == "N" & gene_symbol == "PLP1")
```
  
  
### Quitamos algunas columnas que se repetirían al unir los subsets
```{r}
PLP1_AD_sin_TBI <- select(PLP1_AD_sin_TBI, -dsm_iv_clinical_diagnosis, 
                        -hemisphere, -braak)
```
  
  
### Unimos la información de los subsets con la etiqueda donor_id
Las columnas con nombre repetido que necesitaremos
tomarán el sufijo del subset del que provienen para poder distinguirlas.
```{r}
grupo_AD <- merge(PLP1_AD_sin_TBI, MBP_AD_sin_TBI, by = "donor_id",
                  suffixes = c(".PLP1",".MBP"))
```
  
  
### Por último, elegimos solamente los datos que ocuparemos
```{r}
grupo_AD <- grupo_AD[, .(donor_id,dsm_iv_clinical_diagnosis,
                       hemisphere, value.PLP1, value.MBP, braak)]
count(grupo_AD)
```
Resultado: grupo_AD: 13 sujetos con AD sin TBI, unidos por el *donor_id*

---
  
  
## Filtrados y creación de grupo_control:
  
### Seleccionamos las muestras de MBP y PLP1 de los sujetos sin AD ni TBI
Son 27 sin AD ni TBI,
pero se eliminaron 13 cuya información
pertenece al hemisferio izquierdo, quedan 14.
```{r}
PLP1_sanos <- subset(MBP_PLP1_FWM, dsm_iv_clinical_diagnosis == "No Dementia" &
                     ever_tbi_w_loc == "N" & gene_symbol == "PLP1")
count(PLP1_sanos)
```
  
  
### Eliminamos al sujeto que no tiene los valores para PLP1
Al revisar *PLP_sanos*, vemos que hay un sujeto que no tiene los valores
de PLP1, pero entró a *MBP_PLP1_FWM* porque sí tiene la información de MBP.
Una vez excluído quedan 13 sujetos.
```{r}
PLP1_control <- subset(PLP1_sanos, donor_id != 326765689)
count(PLP1_control)
```
  
  
Hacemos lo mismo para MBP,
primero obtenemos los 14 sin AD ni TBI previamente mencionados.
```{r}
MBP_sanos <- subset(MBP_PLP1_FWM, dsm_iv_clinical_diagnosis == "No Dementia" &
                    ever_tbi_w_loc == "N" & gene_symbol == "MBP")
count(MBP_sanos)
```
  
  
Después, elegimos solamente a las muestras de MBP sin AD ni TBI cuyos donadores
se encuentren en el subset *PLP1_control*, usando el *donor_id*.
De este modo eliminamos también de este subset
al sujeto del que se tienen valores
para MBP pero no para PLP1, quedando los mismos 13.
```{r}
MBP_control <- MBP_sanos[MBP_sanos$donor_id %in% PLP1_control$donor_id, ] 
count(MBP_control)
```
  
  
### Quitamos algunas columnas que se repetirían al unir los subsets
```{r}
MBP_control <- select(MBP_control, -dsm_iv_clinical_diagnosis,
                    -hemisphere, -braak)
```
  
  
### Unimos la informacion de los subsets con la etiqueta donor_id
Las columnas con nombre repetido que necesitaremos
toman el sufijo del subset del que provienen para poder distinguirlas
```{r}
grupo_control <- merge(PLP1_control, MBP_control, by = "donor_id", 
                       suffixes = c(".PLP1",".MBP"))
```
  
  
### Por último, elegimos solamente los datos que ocuparemos
Resultado: grupo_control: 13 sujetos sin AD ni TBI, unidos por el *donor_id*.
```{r}
grupo_control <- grupo_control[, .(donor_id, dsm_iv_clinical_diagnosis,
                                 hemisphere, value.PLP1, value.MBP, braak)]
count(grupo_control)
```
Nuestro grupo control tiene mismo número que el grupo AD, por lo que
no será necesario hacer un submuestreo aleatorio.

---
  
  
## Dataframes que contengan ambos grupos
  
### Creamos un dataframe uniendo las filas de nuestros dos grupos
```{r}
Ambos_grupos <- rbind(grupo_AD, grupo_control)
count(Ambos_grupos)
Ambos_grupos
```
Resultado: 26 filas, 13 del grupo AD y 13 del grupo control,
los valores de MBP y PLP1 están en columnas separadas
  
  
### Crearemos un dataframe filtrando toda la información inicial directamente
Esto le da una estructura diferente al data frame y nos facilitará
ocuparlo para graficar los resultados más adelante.
```{r}
Todos <- MBP_PLP1_FWM[(donor_id != 326765689 & ever_tbi_w_loc == "N" &
                     (dsm_iv_clinical_diagnosis == "Alzheimer's Disease Type" |
                        dsm_iv_clinical_diagnosis == "No Dementia"))]
count(Todos)
Todos
```
Resultado: 52 filas:
13 de MBP con AD, 13 de PLP1 con AD, 13 de MBP sin AD y 13 de PLP1 sin AD.
Los valores de MBP y PLP1 se encuentran en la misma columna.

---
  
  
## Análisis exploratorio de los datos  

### Cálculo del poder estadístico
Conociendo la *n* final, ya podemos calcular el *poder estadístico*
que tendrá el análisis. Ya que buscamos una diferencia en la cola inferior,
pues esperamos que estén más bajos los niveles del grupo AD con respecto
al control, el tamaño del efecto (la *d* de Cohen) lo debemos poner negativo.

Cabe recordar que el nivel de significación, alfa, es la probabilidad de
cometer un error de tipo I: rechazar la hipótesis nula
cuando es verdadera (falso positivo). Y el poder estadístico, 1-beta, es
la probabilidad de **no** cometer un error de tipo II:
aceptar la hipótesis nula cuando es falsa (falso negativo).
```{r}
pwr::pwr.t.test(n = 13, d = -0.8, sig.level = 0.05, 
           type = "two.sample", alternative = "less", 
           power = NULL)
```
Poder = 0.6318458  
Nivel de confianza = (1-alfa)*100 = 95%
  
  
### Cálculo de la n ideal
```{r}
pwr::pwr.t.test(n = NULL, 
                d = -0.8, sig.level = 0.05, type = "two.sample", 
                alternative = "less", power = 0.8)
```
n = 20.03277
  
### Cálculo del tamaño del efecto con la n y el poder que tenemos
Ya que nuestro poder estadístico es bajo debido a la n,
conviene calcular cuál es el tamaño del efecto mínimo que deben hacer
las variables independientes para que encontremos una diferencia significativa
```{r}
pwr::pwr.t.test(n = 13, 
                d = NULL, sig.level = 0.05, type = "two.sample", 
                alternative = "less", power = 0.6318458)
```
El tamaño del efecto mínimo es de -0.8000023, prácticamente idéntico al tamaño
del efecto convencional (0.8, pues el signo es arbitrario), lo que implica que
si se encuentran diferencias a pesar del poder estadístico reducido, el efecto,
al menos en estas muestras, está tan presente como el esperado por convención.
  
---  
  
### Gráficos de densidad para observar distribuciones
En rojo está la densidad de los valores de ARN del grupo con AD
y en verde la densidad de los valores de ARN del grupo control.
```{r}
sm::sm.density.compare(Ambos_grupos$value.MBP, as.factor(
  Ambos_grupos$dsm_iv_clinical_diagnosis), lwd = 2, ngrid = 500,
  xlab = "MBP", ylab = "Densidad")

sm::sm.density.compare(Ambos_grupos$value.PLP1, as.factor(
  Ambos_grupos$dsm_iv_clinical_diagnosis), lwd = 2, ngrid = 500,
  xlab = "PLP1", ylab = "Densidad")
```
  
---  
  
### Comprobación de normalidad
Hacemos un test de Shapiro-Wilk para corroborar que las muestras se ajusten a
una distribución normal.
```{r}
shapiro.test(grupo_AD$value.MBP)

shapiro.test(grupo_AD$value.PLP1)

shapiro.test(grupo_control$value.MBP)

shapiro.test(grupo_control$value.PLP1)
```
Podemos ver que todas tiene una p mayor a alfa, por lo que no se rechaza
la hipótesis nula de que las muestras provienen de una distribución normal
  
---  
  
### Q-Q plots
Gráfico cuantil-cuantil para observar dispersiones en las distribuciones
```{r}
car::qqPlot(grupo_AD$value.MBP, distribution=c("t", "norm"),
            xlab = "Cuantiles teóricos", ylab = "MBP grupo con AD")

car::qqPlot(grupo_control$value.MBP, distribution=c("t", "norm"),
            xlab = "Cuantiles teóricos", ylab = "MBP grupo control")

car::qqPlot(grupo_AD$value.PLP1, distribution=c("t", "norm"),
            xlab = "Cuantiles teóricos", ylab = "PLP1 grupo con AD")

car::qqPlot(grupo_control$value.PLP1, distribution=c("t", "norm"),
            xlab = "Cuantiles teóricos", ylab = "PLP1 grupo control")
```
En el eje de las abscisas están los cuantiles teóricos de la distribución normal,
en el eje de las ordenadas están los cuantiles empíricos de las muestras.
Podemos observar gran dispersión en la muestra de PLP1 del grupo con AD.  

---  

Gráficos describiendo distribución de los grupos en muestreos repetidos:
```{r}
fitdistrplus::descdist(grupo_AD$value.MBP, boot = 1000)

fitdistrplus::descdist(grupo_AD$value.PLP1, boot = 1000)

fitdistrplus::descdist(grupo_control$value.MBP, boot = 1000)

fitdistrplus::descdist(grupo_control$value.PLP1, boot = 1000)
```
Podemos observar que sí es una limitación la reducida n, por lo que debemos ser
cautelosos con las conclusiones que obtengamos de los análisis de estos datos.
  
---  
  
### Comprobación de homocedasticidad
Hacemos un test de Bartlett para corroborar homogeneidad de varianza.
```{r}
bartlett.test(list(grupo_AD$value.MBP, grupo_control$value.MBP))
```
El test no encontró diferencia en las varianzas de MBP
en los dos grupos (p>alfa).
  
  
```{r}
bartlett.test(list(grupo_AD$value.PLP1, grupo_control$value.PLP1))
```
El test **sí encontró diferencia en las varianzas de PLP1**
en los 2 grupos (p<alfa)

---
  
  
## Análisis estadístico de los datos  

### Cálculo de medidas de tendencia central y medidas de dispersión
Ya que la media es afectada por los valores extremos,
calcularemos también la mediana que es una medida más robusta.
Por otro lado, la desviación estándar es con respecto a la media y cada muestra
tiene su propia media, así que para poder comparar la dispersión de las muestras
usaremos el coeficiente de variación, que es el cociente de la desviación
estándar entre la media.  
  
  
Para MBP:
```{r}
Ambos_grupos %>% group_by(dsm_iv_clinical_diagnosis) %>% summarise(
  MBP_media = mean(value.MBP), MBP_mediana = median(value.MBP),
  MBP_desviacion_est = sd(value.MBP),
  MBP_coef_variacion_porcentual = (sd(value.MBP) / mean(value.MBP)) * 100,
  MBP_error_est = (sd(value.MBP) / sqrt(length(value.MBP))))
```
Coeficientes de variación similares
  
  
Para PLP1:
```{r}
Ambos_grupos %>% group_by(dsm_iv_clinical_diagnosis) %>% summarise(
  PLP1_media = mean(value.PLP1), PLP_mediana = median(value.PLP1),
  PLP1_desviacion_estandar = sd(value.PLP1),
  PLP1_coef_variacion_porcentual = (sd(value.PLP1) / mean(value.PLP1)) * 100,
  PLP1_error_est = (sd(value.PLP1) / sqrt(length(value.PLP1))))
```
Coeficientes de variación no similares
  
  
## Intervalos de confianza y pruebas t 

### Intervalos de confianza bilaterales y unilaterales para la media:
Para MBP:
```{r}
t.test(grupo_AD$value.MBP)$conf.int
t.test(grupo_AD$value.MBP, alternative = "less")$conf.int

t.test(grupo_control$value.MBP)$conf.int
t.test(grupo_control$value.MBP, alternative = "less")$conf.int
```
A partir de las estadísticas muestrales podemos estimar los parámetros poblacionales,
con los intervalos de confianza podemos estimar que en un 95% de
muestras que se recolecten tendremos a la media poblacional:

Según el intervalo bilateral, el valor promedio de MBP para la población con AD
está entre 1437.928 y 2656.354 FPKM. El intervalo unilateral indica que
la media es menor a 2545.482 FPKM.

Según el intervalo bilateral, el valor promedio de MBP para la población sin AD
está entre 2180.574 y 4224.110 FPKM. El intervalo unilateral indica que
la media es menor a 4038.157 FPKM.  

Para PLP1:
```{r}
t.test(grupo_AD$value.PLP1)$conf.int
t.test(grupo_AD$value.PLP1, alternative = "less")$conf.int

t.test(grupo_control$value.PLP1)$conf.int
t.test(grupo_control$value.PLP1, alternative = "less")$conf.int
```
Según el intervalo bilateral, el valor promedio de PLP1 para la población con AD
está entre 1074.275 y 1659.211 FPKM. El intervalo unilateral indica que
la media es menor a 1605.984 FPKM.


Según el intervalo bilateral, el valor promedio de PLP1 para la población sin AD
está entre 1018.609 y 2381.012 FPKM. El intervalo unilateral indica que
la media es menor a 2257.039 FPKM.
  
---  
  
### Pruebas t para comparar las medias de 2 grupos independientes
Para MBP basta usar una prueba t de student 
porque los supuestos de normalidad y homocedasticidad ya fueron comprobados.
```{r}
t.test(value.MBP ~ dsm_iv_clinical_diagnosis, Ambos_grupos,
       var.equal = TRUE, alternative = "less")
```
**Hay diferencia en MBP**, p < alfa (*p-value = 0.02246).
Diferencia de las medias = 2047.141 - 3202.342 = -1155.201
Es negativa porque es menor la media del grupo con AD.
Podemos concluir con un nivel de confianza del 95% que:
los FPKM promedio de MBP del grupo con AD **son inferiores**
a los FPKM promedio de MBP del grupo control,
ya que el intervalo de confianza no incluye al cero
y el límite resultó negativo.
(La expresión media de MBP del grupo con AD
es menor que la expresión media de MBP del grupo control)
  
  
### Comprobación de la diferencia en MBP con prueba t para varianzas desiguales
```{r}
t.test(value.MBP ~ dsm_iv_clinical_diagnosis, Ambos_grupos,
       var.equal = FALSE, alternative = "less")
```
*p-value = 0.02369. Sí hay diferencia en MBP.
  
  
### Prueba t de Welch para PLP1
Para PLP1 se necesita una prueba t adaptada a varianzas desiguales
ya que las muestras son heterocedásticas,
por lo que usaremos una prueba t de Welch.
Es la misma prueba con la que comprobamos la diferencia de MBP.
```{r}
t.test(value.PLP1 ~ dsm_iv_clinical_diagnosis, Ambos_grupos,
       var.equal = FALSE, alternative = "less")
```
**Sin diferencia en PLP1**, p > alfa (p-value = 0.171).
Podemos concluir con un nivel de confianza del 95% que:
los FPKM promedio de PLP1 del grupo con AD **no** son inferiores
a los FPKM promedio de PLP1 del grupo control.
(La expresión media de PLP1 del grupo con AD no
es menor que la expresión media de MBP del grupo control) 

---
  
  
## Gráficos de los resultados:  

### Gráfico de barras
Haremos un gráfico de barras de los niveles promedio,
con líneas de error estándar con mínimo en
la media menos el error estándar y máximo en la media más el error estándar.
El asterisco indica que hubo diferencia.
Ya que no creamos una variable con el error estándar (se) antes, lo agregaremos
ahora con *mutate*.
```{r}
Todos %>% group_by(gene_symbol, dsm_iv_clinical_diagnosis) %>%
  mutate(se = sd(value) / sqrt(length(value)), mean_value = mean(value)) %>%
      ggplot(aes(gene_symbol,mean_value,fill = dsm_iv_clinical_diagnosis)) +
      geom_bar(stat = 'identity', color = "black", position = 'dodge') +
      ggsignif::geom_signif(y_position = c(4100), xmin = c(0.8), xmax = c(1.2),
                            annotation = c("*"), tip_length = 0.03) + 
      scale_fill_manual(values = c("#d8b365", "#5ab4ac"))+
      geom_errorbar(aes(ymin = mean_value - se, ymax = mean_value + se), 
                position = "dodge") +
      labs(x = "Gen", y = "ARN normalizado (FPKM)",
           fill = "Diagnóstico DSM-IV") +
      ggtitle("Niveles promedio de ARN en sustancia blanca de lóbulo parietal derecho") +
      ylim(0,4500)
```
  
---  
  
### Gráfico de cajas y bigotes
Hacemos un gráfico de cajas y bigotes
con asterisco indicando en cuál variable se encuentra
la diferencia (no confundir con el punto del valor atípico).
```{r}
Todos %>% group_by(gene_symbol, dsm_iv_clinical_diagnosis) %>%
  ggplot(aes(gene_symbol,value,fill = dsm_iv_clinical_diagnosis)) +
  geom_boxplot() +
  ggsignif::geom_signif(y_position = c(7000),
                        xmin = c(0.8), xmax = c(1.2),
                        annotation = c("*"), tip_length = 0.03)+
  scale_fill_manual(values = c("#d8b365", "#5ab4ac")) +
  labs(x = "Gen",y = "ARN normalizado (FPKM)", fill = "Diagnóstico DSM-IV") +
  ggtitle("Niveles de ARN en sustancia blanca de lóbulo parietal derecho") +
  ylim(0,7500)
```

