---
title: "Ejercicio1"
output: html_notebook
---

 

```{r}
library(NeurocienciasIntroData)
library(tidyverse)
neocortex.animal.size

```


¿Qué columnas tengo?
```{r}
names(neocortex.animal.size)
```
¿Están codificadas adecuadamente?

```{r}
str(neocortex.animal.size)
```
Respuesta: No, todas están como factores


Debo convertirlos en numéricos:
```{r}
neo<- dplyr::select(neocortex.animal.size,5,6,7,10,11)
#elegi solamente las columnas que hacen sentido para aplicarles estadistica descriptiva mas adelante y las otras las deje como factor
convertir<-function(x){c(as.numeric(as.character(x)))}
neo<-lapply(neo,convertir)
```


Aplicar estadística descriptiva:
```{r}
options(scipen=1000000)
medidas<-function(x){c(media=mean(x,na.rm = T), mediana=median(x,na.rm = T),
                        desviacion_e=sd(x,na.rm = T))}
lapply(neo,medidas)
```


Histograma
```{r}
neo2<-data.frame(neo)
neo2 %>%
   gather() %>% 
   drop_na() %>%
  ggplot(aes(value)) +
    facet_wrap(~ key, scales = "free") +
    geom_histogram() +
  scale_x_log10()
```


Try executing this chunk by clicking the *Run* button within the chunk or by placing your cursor inside it and pressing *Ctrl+Shift+Enter*.
Add a new chunk by clicking the *Insert Chunk* button on the toolbar or by pressing *Ctrl+Alt+I*.
