---
title: "Bioestadística"
author: "Chávez Blancas Isaac, Gómez Mendoza Juan Carlos, Lora Marín Obed Ricardo, Salazar Castro Marelly"
output: html_notebook
---

Estudio: 50 mediciones obtenidas de cada población

### Podemos buscar si hay correlación entre la longitud del pétalo y el ancho del pétalo en una especie
### Podemos hacer anova de una vía comparando el ancho del sépalo en las 3 especies pero requiere análisis post-hoc
### En cuanto a la redacción del reporte a entregar, debe quedar claro: Título, Objetivos, Hipótesis, Métodos de recolección de la muestra, Cómo se evitaron sesgos y Conclusión; todo debe ir en el rmd para generar el html

Usaremos el dataset iris

## 'Importamos' datos
Cargamos los paquetes y el dataset que usaremos, iris, el cual venía precargado en R
```{r warning=FALSE}
library(dplyr)
library(ggplot2)
data(iris)
```


## Exploración para entender los datos
```{r}
dim(iris)
```
150 observaciones (filas) y 5 variables (columnas)


```{r}
names(iris)
```
Las columnas se llaman: "Sepal.Length" "Sepal.Width"  "Petal.Length" "Petal.Width"  "Species" 


```{r}
head(iris)
```
Podemos ver que *los datos son numéricos continuos*,
*excepto la variable "Species", la cual es categórica nominal*


```{r}
str(iris)
```
La variable Species está correctamente codificada como factor 


```{r}

unique(iris$Species)
```
Las 3 especies son: setosa, versicolor y virginica


```{r}
summary(iris)
```

## Gráfico exploratorio
```{r}
plot(iris)
```

#Análisis descriptivo
## 2.- Sacaremos las medidas de tendencia central y de dispersión de Sepal.Length
```{r}
options(scipen=1000000)

iris %>% group_by(Species) %>%
  summarise(media = mean(Sepal.Length), mediana = median(Sepal.Length),
            varianza = var(Sepal.Length),
            desviacion_estandar = sd(Sepal.Length),
            coeficiente_variacion = (sd(Sepal.Length) / mean(Sepal.Length)),
            rango_intercuartil = IQR(Sepal.Length),
            error_estandar = (sd(Sepal.Length) / sqrt(length(Sepal.Length))))
```

Para calcular las modas
```{r}
Moda <- function(x) {
  valores <- unique(x)
  tab <- tabulate(match(x, valores))
  valores[tab == max(tab)]} #con esta función podremos calcular la moda

iris %>% group_by(Species) %>%
  summarise(modas = Moda(Sepal.Length))
```
Podemos ver que para la longitud del sépalo de setosa es bimodal y la de versicolor es trimodal 

## 3.- Establecemos la hipótesis
Con esta información, compararemos la longitud de sépalo de setosa y virginica.
*H0: no hay diferencia entre las medias de la longitud de sépalo. u1=u2*
*HA o H1: las medias de la longitud de sépalo de setosa y virginica no son iguales.  u1 != u2*

Nivel de significancia, alfa = 0.05

# Preparamos los datos
## Separaremos la información de las especies
```{r}
setosa <- iris %>% filter(Species == "setosa") %>% select(Sepal.Length)

virginica <- iris %>% filter(Species  == "virginica") %>% select(Sepal.Length)
```

Contamos las observaciones en cada grupo
```{r}
count(setosa)

count(virginica)
```
n = 50 en cada grupo

*Intervalos de confianza bilaterales del 95%*
De la media de setosa:
```{r}
t.test(setosa$Sepal.Length)$conf.int
```
Intervalo de la media de setosa: de 4.905824 a 5.106176


De la media de virginica:
```{r}
t.test(virginica$Sepal.Length)$conf.int
```
Intervalo de la media de virginica: de 6.407285 a 6.768715


## 3.- Calcular el parámetro estimado (estadístico)
calculamos la *diferencia de las medias muestrales*
```{r}
mean(setosa$Sepal.Length)-mean(virginica$Sepal.Length)
```

## 4.- Comprobaremos las condiciones (supuestos) para la prueba t

### Normalidad
Haremos un histograma para visualizar los datos
y darnos una idea de cómo están distribuidos
```{r}
iris %>% filter(Species == "setosa" | Species == "virginica") %>%
  ggplot(aes(Sepal.Length)) +
  geom_histogram(aes(colour = Species, fill = Species)) +
  facet_grid(~ Species) + theme_minimal() + theme(legend.position = "none")
```

```{r}
iris %>% filter(Species == "setosa" | Species == "virginica") %>%
  ggplot(aes(Sepal.Length)) +
  geom_freqpoly(aes(x = Sepal.Length, colour = Species))+
  theme_minimal()
```

Haremos q-q plots con la función qqPlot del paquete car
```{r}
car::qqPlot(setosa$Sepal.Length, distribution= "norm",
            xlab = "Cuantiles teóricos", ylab = "cuantiles de setosa")

car::qqPlot(virginica$Sepal.Length, distribution= "norm",
            xlab = "Cuantiles teóricos", ylab = "cuantiles de virginica")
```

Estos puntos escalonados nos llamaron la atención, por lo que decidimos ver los valores numéricos ordenados
```{r}
arrange(setosa,Sepal.Length)
```
Los puntos escalonados de los gráficos de cuantiles se deben a que *varios números se repiten mucho*


```{r}
arrange(virginica,Sepal.Length)
```


Con la función descdist del paquete fitdistrplus
podemos ver a qué distribuciones se acercan nuestros datos:
```{r}
fitdistrplus::descdist(setosa$Sepal.Length, boot = 1000)

fitdistrplus::descdist(virginica$Sepal.Length, boot = 1000)
```
En ambos casos los datos se acercan a una distribución normal


Test de normalidad (prueba de bondad de ajuste para distribución normal):
```{r}
shapiro.test(setosa$Sepal.Length)

shapiro.test(virginica$Sepal.Length)
```
Las 2 resultaron con p>alfa, por lo tanto,
*no se rechaza la hipótesis nula de que las muestras son normales*.


### Homogeneidad de varianza
Calculamos los cuantiles de la longitud de sépalo de setosa
```{r}
summary(setosa$Sepal.Length)
```

Calculamos los cuantiles de la longitud de sépalo de virginica
```{r}
summary(virginica$Sepal.Length)
```


Los representamos mediante boxplots
```{r}
iris %>% filter(Species == "setosa" | Species == "virginica") %>%
  ggplot(aes(Species, Sepal.Length)) +
  geom_boxplot(aes(x = Species, y = Sepal.Length, colour = Species)) +
  theme_minimal() + theme(legend.position = "none")
```
Parece que virginica tiene mayor dispersión,
un rango intercuartil más amplio e incluso un outlier.


También los representamos mediante gráficos de violín
```{r}
iris %>% filter(Species == "setosa" | Species == "virginica") %>%
  ggplot(aes(Species, Sepal.Length)) +
  geom_violin(aes(x = Species, y = Sepal.Length, fill = Species))+
  geom_point()+
  theme_minimal() + theme(legend.position = "none")
```




Test de homocedasticidad:
```{r}
bartlett.test(list(setosa$Sepal.Length, virginica$Sepal.Length))
```
p<alfa,
*se rechaza la hipótesis nula de que las muestras tienen varianzas iguales*.
La longitud de sépalo es una variable heterocedástica
y no se puede hacer una t de Student;
sin embargo, se puede hacer una prueba t para varianzas desiguales,
conocida como t de Welch.

## 5.- Recordar el nivel de significancia
*alfa = 0.05*
Error tipo I: Error de rechazar la H0 cuando es verdadera
Error tipo II: Error de no rechazar la H0 cuando es falsa

## 6.- Cálculo del p-value mediante la prueba t de Welch para dos colas
```{r}
t.test(
  x           = setosa$Sepal.Length,
  y           = virginica$Sepal.Length,
  alternative = "two.sided",
  var.equal   = FALSE,
  conf.level  = 0.95
)
```
el p-value fue < 0.00000000000000022 
p<alfa, *hay diferencia estadísticamente significativa*
en la media de la longitud de sépalo de setosa y virginica

El intervalo de confianza de la diferencia de las medias
resultó de  -1.78676 a -1.37724,
siendo negativo porque la media de la longitud de sépalo de setosa es menor que
la media de la longitud de sépalo de virginica.
La diferencia de las medias se había calculado previamente,
siendo: 5.006-6.588=-1.582


Error estándar de la diferencia de las medias para las dos colas:
```{r}
t.test(
  x           = setosa$Sepal.Length,
  y           = virginica$Sepal.Length,
  alternative = "two.sided",
  var.equal   = FALSE,
  conf.level  = 0.95
)$stderr
```


## 7.- Cálculo del tamaño del efecto
Calcularemos la d de Cohen con la función cohen.d() del paquete effsize
```{r}
effsize::cohen.d(setosa$Sepal.Length, virginica$Sepal.Length, paired = FALSE)
```
d= -3.077239, siendo el signo negativo porque se tomó
como referencia la longitud de sépalo de virginica
que es mayor que la de setosa,
pero el signo solamemente indica la "dirección" del efecto.


## Repetiremos el análisis pero esta vez para una cola

*Nuevas hipótesis:*
*H0: no hay diferencia entre las medias de la longitud de sépalo. u1=u2*
*HA o H1: la media de la longitud de sépalo de setosa es menor que la media de la longitud de sépalo de virginica.  u1 < u2*

*Intervalos de confianza unilaterales del 95%* 
De setosa:
```{r}
t.test(setosa$Sepal.Length, alternative = "less")$conf.int
```
Límite superior del intervalo unilateral de la media de setosa: 5.089575

De virginica:
```{r}
t.test(virginica$Sepal.Length, alternative = "less")$conf.int
```
Límite superior del intervalo unilateral de la media de virginica: 6.738767

## Cálculo del p-value mediante la prueba t de Welch para la cola inferior
```{r}
t.test(
  x           = setosa$Sepal.Length,
  y           = virginica$Sepal.Length,
  alternative = "less",
  var.equal   = FALSE,
  conf.level  = 0.95
)
```

Error estándar de la diferencia de las medias para la cola inferior:
```{r}
t.test(
  x           = setosa$Sepal.Length,
  y           = virginica$Sepal.Length,
  alternative = "less",
  var.equal   = FALSE,
  conf.level  = 0.95
)$stderr
```

### Prueba t para muestras dependientes
A pesar de que sabemos que los datos son independientes, haremos la prueba t dependiente
para comparar cómo se hace y el resultado
```{r}
t.test(
  x           = setosa$Sepal.Length,
  y           = virginica$Sepal.Length,
  alternative = "two.sided",
  var.equal   = FALSE,
  conf.level  = 0.95,
  paired = TRUE
)
```

### Prueba t para una sola muestra
```{r}
t.test(
  x           = setosa$Sepal.Length,
  alternative = "two.sided",
  conf.level  = 0.95
)
```

## 8.- Conclusión

Dado que el valor de p es menor que alfa, se dispone de evidencia suficiente
para considerar que existe una diferencia entre la longitud de sépalo promedio
de setosa y la de virginica. El tamaño de efecto medido por d-Cohen tomando
los valores absolutos es grande (d>0.8).

Esto indica que las muestras analizadas provienen de poblaciones diferentes
ya que la especie setosa tiene una longitud de sépalo menor que la especie virginica.


