---
title: "Bioestadística"
author: "Chávez Blancas Isaac, Gómez Mendoza Juan Carlos, Lora Marín Obed Ricardo, Salazar Castro Marelly"
output: html_notebook
---
# Comparación en el tamaño de las flores del género Iris 
Estudio: 50 mediciones obtenidas de cada población

### En cuanto a la redacción del reporte a entregar, debe quedar claro: Título, Objetivos, Hipótesis, Métodos de recolección de la muestra, Cómo se evitaron sesgos y Conclusión; todo debe ir en el rmd para generar el html
### Falta todo de la chi cuadrada (no tenemos datos para hacerla)
### ¿El anova se queda así?

Usaremos el dataset iris, que contiene las mediciones en centímetros de ancho y
largo de sépalos y pétalos. Los datos son de 50 flores para cada especie perteneciente
al género de *Iris*. Las especies son: *setosa, versicolor y virginica.*

## 'Importamos' datos
Cargamos los paquetes y el dataset que usaremos, iris, el cual venía precargado en R
```{r}
library(dplyr)
library(ggplot2)
library(gridExtra)
data(iris)
```


## Exploración para entender los datos
```{r}
dim(iris)
```
150 observaciones (filas) y 5 variables (columnas)


```{r}
names(iris)
```
Las columnas se llaman: "Sepal.Length" "Sepal.Width"  "Petal.Length" "Petal.Width"  "Species" 


```{r}
head(iris)
```
Podemos ver que *los datos son numéricos continuos*,
*excepto la variable "Species", la cual es categórica nominal*


```{r}
str(iris)
```
La variable Species está correctamente codificada como factor 


```{r}
unique(iris$Species)
```
Las 3 especies son: *setosa, versicolor y virginica.*


```{r}
summary(iris)
```

## Gráfico exploratorio
```{r}
plot(iris)
```


# Pruebas T
## Análisis descriptivo
### 2.- Sacaremos las medidas de tendencia central y de dispersión de Sepal.Length
```{r}
options(scipen=1000000)

iris %>% group_by(Species) %>%
  summarise(media = mean(Sepal.Length), mediana = median(Sepal.Length),
            varianza = var(Sepal.Length),
            desviacion_estandar = sd(Sepal.Length),
            coeficiente_variacion = (sd(Sepal.Length) / mean(Sepal.Length)),
            rango_intercuartil = IQR(Sepal.Length),
            error_estandar = (sd(Sepal.Length) / sqrt(length(Sepal.Length))))
```

Para calcular las modas
```{r}
Moda <- function(x) {
  valores <- unique(x)
  tab <- tabulate(match(x, valores))
  valores[tab == max(tab)]} #con esta función podremos calcular la moda

iris %>% group_by(Species) %>%
  summarise(modas = Moda(Sepal.Length))
```
Podemos ver que para la longitud del sépalo de setosa es bimodal y la de versicolor es trimodal 

## Objetivo
#### Comparar la longitud del sépalo entre las especies *setosa* y *virginica*

## 3.- Establecemos la hipótesis
Con esta información, compararemos la longitud de sépalo de setosa y virginica.
*H0: no hay diferencia entre las medias de la longitud de sépalo. u1=u2*
*HA o H1: las medias de la longitud de sépalo de setosa y virginica no son iguales.  u1 != u2*

Nivel de significancia, alfa = 0.05

## Preparamos los datos
### Separaremos la información de las especies
```{r}
setosa.longitud_sepalo <- iris %>% filter(Species == "setosa") %>% select(Sepal.Length)

virginica.longitud_sepalo <- iris %>% filter(Species  == "virginica") %>% select(Sepal.Length)
```

Contamos las observaciones en cada grupo
```{r}
count(setosa.longitud_sepalo)

count(virginica.longitud_sepalo)
```
n = 50 en cada grupo

*Intervalos de confianza bilaterales del 95%*
De la media de setosa:
```{r}
t.test(setosa.longitud_sepalo$Sepal.Length)$conf.int
```
Intervalo de la media de setosa: de 4.905824 a 5.106176


De la media de virginica:
```{r}
t.test(virginica.longitud_sepalo$Sepal.Length)$conf.int
```
Intervalo de la media de virginica: de 6.407285 a 6.768715


## 3.- Calcular el parámetro estimado (estadístico)
calculamos la *diferencia de las medias muestrales*
```{r}
mean(setosa.longitud_sepalo$Sepal.Length)-mean(virginica.longitud_sepalo$Sepal.Length)
```

## 4.- Comprobaremos las condiciones (supuestos) para la prueba t

### Normalidad
Haremos un histograma para visualizar los datos
y darnos una idea de cómo están distribuidos
```{r}
plot1<- iris %>% filter(Species == "setosa" | Species == "virginica") %>%
  ggplot(aes(Sepal.Length)) +
  geom_histogram(aes(colour = Species, fill = Species)) +
  facet_grid(~ Species) + theme_minimal() + theme(legend.position = "none")
plot2 <- iris %>% filter(Species == "setosa" | Species == "virginica") %>%
  ggplot(aes(Sepal.Length)) +
  geom_freqpoly(aes(x = Sepal.Length, colour = Species))+
  theme_minimal()
grid.arrange(plot1, plot2)
```

Haremos q-q plots con la función qqPlot del paquete car
```{r}
car::qqPlot(setosa.longitud_sepalo$Sepal.Length, distribution= "norm",
            xlab = "Cuantiles teóricos", ylab = "cuantiles de setosa")

car::qqPlot(virginica.longitud_sepalo$Sepal.Length, distribution= "norm",
            xlab = "Cuantiles teóricos", ylab = "cuantiles de virginica")
```

Estos puntos escalonados nos llamaron la atención, por lo que decidimos ver los valores numéricos ordenados
```{r}
arrange(setosa.longitud_sepalo,Sepal.Length)
```
Los puntos escalonados de los gráficos de cuantiles se deben a que *varios números se repiten mucho*


```{r}
arrange(virginica.longitud_sepalo,Sepal.Length)
```


Test de normalidad (prueba de bondad de ajuste para distribución normal):
```{r}
shapiro.test(setosa.longitud_sepalo$Sepal.Length)

shapiro.test(virginica.longitud_sepalo$Sepal.Length)
```
Las 2 resultaron con p>alfa, por lo tanto,
*no se rechaza la hipótesis nula de que las muestras son normales*.


### Homogeneidad de varianza
Calculamos los cuantiles de la longitud de sépalo de setosa
```{r}
summary(setosa.longitud_sepalo$Sepal.Length)
```

Calculamos los cuantiles de la longitud de sépalo de virginica
```{r}
summary(virginica.longitud_sepalo$Sepal.Length)
```


Los representamos mediante boxplots
```{r}
iris %>% filter(Species == "setosa" | Species == "virginica") %>%
  ggplot(aes(Species, Sepal.Length)) +
  geom_boxplot(aes(x = Species, y = Sepal.Length, fill = Species)) +
  theme_minimal() + theme(legend.position = "none")
```
Parece que virginica tiene mayor dispersión,
un rango intercuartil más amplio e incluso un outlier.


Test de homocedasticidad:
```{r}
bartlett.test(list(setosa.longitud_sepalo$Sepal.Length, virginica.longitud_sepalo$Sepal.Length))
```
p<alfa,
*se rechaza la hipótesis nula de que las muestras tienen varianzas iguales*.
La longitud de sépalo es una variable heterocedástica
y no se puede hacer una t de Student;
sin embargo, se puede hacer una prueba t para varianzas desiguales,
conocida como t de Welch.

## 5.- Recordar el nivel de significancia
*alfa = 0.05*
Error tipo I: Error de rechazar la H0 cuando es verdadera
Error tipo II: Error de no rechazar la H0 cuando es falsa

## 6.- Cálculo del p-value mediante la prueba t de Welch para dos colas
```{r}
t.test(
  x           = setosa.longitud_sepalo$Sepal.Length,
  y           = virginica.longitud_sepalo$Sepal.Length,
  alternative = "two.sided",
  var.equal   = FALSE,
  conf.level  = 0.95
)
```
el p-value fue < 0.00000000000000022 
p<alfa, *hay diferencia estadísticamente significativa*
en la media de la longitud de sépalo de setosa y virginica

El intervalo de confianza de la diferencia de las medias
resultó de  -1.78676 a -1.37724,
siendo negativo porque la media de la longitud de sépalo de setosa es menor que
la media de la longitud de sépalo de virginica.
La diferencia de las medias se había calculado previamente,
siendo: 5.006-6.588=-1.582

## Conclusión
En el género *Iris* la longitud del sépalo en las flores de la especie *setosa* 
es menor a la de las flores de la especie *virginica*

### Error estándar de la diferencia de las medias para las dos colas:
```{r}
t.test(
  x           = setosa.longitud_sepalo$Sepal.Length,
  y           = virginica.longitud_sepalo$Sepal.Length,
  alternative = "two.sided",
  var.equal   = FALSE,
  conf.level  = 0.95
)$stderr
```

## Cálculo "manual" de la t
Requerimos la varianza agrupada
```{r}
var_pool <- (((50-1)*var(setosa.longitud_sepalo$Sepal.Length))+((50-1)*var(virginica.longitud_sepalo$Sepal.Length)))/
  (50+50-2)
```

Ahora ya podemos calcular la t:
```{r}
(mean(setosa.longitud_sepalo$Sepal.Length)-mean(virginica.longitud_sepalo$Sepal.Length))/
  sqrt(((var_pool)/50)+((var_pool)/50))
```
t=-15.3862, igual que con las funciones.


## 7.- Cálculo del tamaño del efecto
Calcularemos la d de Cohen con la función cohen.d() del paquete effsize
```{r}
effsize::cohen.d(setosa.longitud_sepalo$Sepal.Length, virginica.longitud_sepalo$Sepal.Length, paired = FALSE)
```
d= -3.077239, siendo el signo negativo porque se tomó
como referencia la longitud de sépalo de virginica
que es mayor que la de setosa,
pero el signo solamemente indica el "sentido" del efecto. (En este caso, decremento)


## Repetiremos el análisis pero esta vez para una cola

*Nuevas hipótesis:*
*H0: no hay diferencia entre las medias de la longitud de sépalo. u1=u2*
*HA o H1: la media de la longitud de sépalo de setosa es menor que la media de la longitud de sépalo de virginica.  u1 < u2*

*Intervalos de confianza unilaterales del 95%* 
De setosa:
```{r}
t.test(setosa.longitud_sepalo$Sepal.Length, alternative = "less")$conf.int
```
Límite superior del intervalo unilateral de la media de setosa: 5.089575

De virginica:
```{r}
t.test(virginica.longitud_sepalo$Sepal.Length, alternative = "less")$conf.int
```
Límite superior del intervalo unilateral de la media de virginica: 6.738767

## Cálculo del p-value mediante la prueba t de Welch para la cola inferior
```{r}
t.test(
  x           = setosa.longitud_sepalo$Sepal.Length,
  y           = virginica.longitud_sepalo$Sepal.Length,
  alternative = "less",
  var.equal   = FALSE,
  conf.level  = 0.95
)
```

### Error estándar de la diferencia de las medias para la cola inferior:
```{r}
t.test(
  x           = setosa.longitud_sepalo$Sepal.Length,
  y           = virginica.longitud_sepalo$Sepal.Length,
  alternative = "less",
  var.equal   = FALSE,
  conf.level  = 0.95
)$stderr
```

## 8.- Conclusión de la prueba t

Dado que el valor de p es menor que alfa, se dispone de evidencia suficiente
para considerar que existe una diferencia entre la longitud de sépalo promedio
de setosa y la de virginica. El tamaño de efecto medido por d-Cohen tomando
los valores absolutos es grande (d>0.8).

Esto indica que las muestras analizadas provienen de poblaciones diferentes
ya que la especie setosa tiene una longitud de sépalo menor que la especie virginica.


## Ejemplo de prueba t para muestras dependientes
A pesar de que sabemos que los datos son independientes, haremos la prueba t dependiente
para comparar cómo se hace y el resultado
```{r}
t.test(
  x           = setosa.longitud_sepalo$Sepal.Length,
  y           = virginica.longitud_sepalo$Sepal.Length,
  alternative = "two.sided",
  var.equal   = FALSE,
  conf.level  = 0.95,
  paired = TRUE
)
```

## Ejemplo de prueba t para una sola muestra
```{r}
t.test(
  x           = setosa.longitud_sepalo$Sepal.Length,
  alternative = "two.sided",
  conf.level  = 0.95
)
```

# Objetivo 2
#### Comparar el ancho del sépalo entre las tres diferentes especies del género Iris

# ANOVA unilateral
Haremos un análisis de varianza usando las 3 especies, *esta vez para el ancho del sépalo*.

## Hipótesis
*H0 es que pertenecen a la misma población (las medias no son diferentes).*
*H1 es que las medias de las 3 muestras no son iguales. Se requerirían pruebas post hoc para saber entre cuáles está la diferencia.*


## Estadística descriptiva
```{r}
iris %>% group_by(Species) %>%
  summarise(media = mean(Sepal.Width), mediana = median(Sepal.Width),
            varianza = var(Sepal.Width),
            desviacion_estandar = sd(Sepal.Width),
            coeficiente_variacion = (sd(Sepal.Width) / mean(Sepal.Width)),
            rango_intercuartil = IQR(Sepal.Width),
            error_estandar = (sd(Sepal.Width) / sqrt(length(Sepal.Width))))
```


## Preparamos los datos para la comprobación de los supuestos
```{r}
setosa.ancho_sepalo <- iris %>% filter(Species == "setosa") %>% select(Sepal.Width)
names(setosa.ancho_sepalo)[names(setosa.ancho_sepalo) == "Sepal.Width"] <- "setosa"

versicolor.ancho_sepalo <- iris %>% filter(Species == "versicolor") %>% select(Sepal.Width)
names(versicolor.ancho_sepalo)[names(versicolor.ancho_sepalo) == "Sepal.Width"] <- "versicolor"

virginica.ancho_sepalo <- iris %>% filter(Species == "virginica") %>% select(Sepal.Width)
names(virginica.ancho_sepalo)[names(virginica.ancho_sepalo) == "Sepal.Width"] <- "virginica"
```


## Comprobar los supuestos del anova para el ancho del sépalo
(si no se cumplieran aún así podemos hacer el anova pero tomando los resultados como aproximaciones
en lugar de como resultados exactos)

### Pruebas de normalidad
```{r}
shapiro.test(setosa.ancho_sepalo$setosa)
shapiro.test(versicolor.ancho_sepalo$versicolor)
shapiro.test(virginica.ancho_sepalo$virginica)
```
Las muestras del ancho del sépalo para las tres especies tienen una distribución
normal

### Pruebas de homocedasticidad
```{r}
bartlett.test(list(setosa.ancho_sepalo$setosa, versicolor.ancho_sepalo$versicolor))
bartlett.test(list(versicolor.ancho_sepalo$versicolor, virginica.ancho_sepalo$virginica))
bartlett.test(list(virginica.ancho_sepalo$virginica, setosa.ancho_sepalo$setosa))
```
Hay homogeneidad de varianzas para las 3 comparaciones


## Creación de dataframe con el arreglo necesario para el ANOVA
```{r}
Grupos_combinados <- data.frame(cbind(setosa.ancho_sepalo,versicolor.ancho_sepalo,virginica.ancho_sepalo))
Grupos_combinados
summary(Grupos_combinados)
```

```{r}
Stacked_grupos <- stack(Grupos_combinados)
Stacked_grupos
summary(Stacked_grupos)
```

## Prueba ANOVA
```{r}
resultados_anova <- aov(values ~ ind, data = Stacked_grupos)
summary(resultados_anova)
```


Por como está ordenado el dataset, se podía hacer directamente el ANOVA
```{r}
resultados_anova2 <- aov(Sepal.Width ~ Species, data = iris)
summary(resultados_anova2)
```


## Prueba Tukey (análisis post hoc tras ANOVA)
Usando el método del stack, se debieron cambiar los nombres de las columnas previamente, para distinguir las comparaciones en la prueba Tukey:
```{r}
tukey <- TukeyHSD(resultados_anova)
tukey
```

Usando el dataframe como estaba el dataset, ya no fue necesario modificar nombres:
```{r}
tukey2 <- TukeyHSD(resultados_anova2)
tukey2
```

## Gráfico del resultado de la prueba Tukey
```{r}
plot(tukey)
```

## Conclusión del ANOVA:
Las 3 especies presentan medias distintas del ancho del sépalo. La diferencia entre versicolor y setosa fue de -0.658 y resultó negativa porque se restó la media de setosa a la de versicolor, siendo mayor la de setosa. La diferencia entre virginica y setosa fue de -0.454 y resultó negativa porque se restó la media de setosa a la de virginica, siendo mayor la de setosa. La diferencia entre virginica y versicolor  fue de 0.204 y resultó positiva porque se restó la media de versicolor a la de virginica, siendo mayor la de virginica. La diferencia más grande se encontró entre versicolor y setosa, y la diferencia más pequeña se encontró entre virginica y versicolor.


# Correlación y regresión lineal

## coeficiente de correlación de Pearson (r) y coeficiente muestral de determinación (r**2)

## Estadística descriptiva

### Para el largo del pétalo de versicolor
```{r}
iris %>% group_by(Species) %>%
  summarise(media = mean(Petal.Length), mediana = median(Petal.Length),
            varianza = var(Petal.Length),
            desviacion_estandar = sd(Petal.Length),
            coeficiente_variacion = (sd(Petal.Length) / mean(Petal.Length)),
            rango_intercuartil = IQR(Petal.Length),
            error_estandar = (sd(Petal.Length) / sqrt(length(Petal.Length))))
```

### Para el ancho del pétalo de versicolor
```{r}
iris %>% group_by(Species) %>%
  summarise(media = mean(Petal.Width), mediana = median(Petal.Width),
            varianza = var(Petal.Width),
            desviacion_estandar = sd(Petal.Width),
            coeficiente_variacion = (sd(Petal.Width) / mean(Petal.Width)),
            rango_intercuartil = IQR(Petal.Width),
            error_estandar = (sd(Petal.Width) / sqrt(length(Petal.Width))))
```
## Objetivo 3
#### Con esta información *Buscaremos si hay correlación entre la longitud del pétalo y el ancho del pétalo de versicolor*

## Preparamos los datos
Crearemos el objeto irislineal, el cual contendrá nuestras variables exclusivamente de la especie versicolor;
de no hacer esto, podemos olvider filtrar al momento de hacer el modelo de la regresión lineal
y los valores esperados serán muy distintos porque se estarán considerando también los datos de las otras especies.
```{r}
versicolor.longitud_petalo <- iris %>% filter(Species == "versicolor") %>% select(Petal.Length)
versicolor.longitud_petalo <- as.numeric(unlist(versicolor.longitud_petalo))

versicolor.ancho_petalo <- iris %>% filter(Species == "versicolor") %>% select(Petal.Width)
versicolor.ancho_petalo <- as.numeric(unlist(versicolor.ancho_petalo))

irislineal <- iris %>% filter(Species == "versicolor") %>% select(Petal.Length, Petal.Width)
```

## Representación Gráfica
```{r}
iris %>% filter(Species == "versicolor") %>%
  ggplot(aes(Petal.Length, Petal.Width)) +
  geom_point() +
  geom_smooth(method = "lm") +
  theme_minimal() +
  labs(title = "Correlación de las características de la especie versicolor",
                         subtitle = "Regresión lineal con intervalo de confianza",
                         x = "Longitud de Pétalo",
                         y = "Ancho de Pétalo")
```
### Comprobación de normalidad
```{r}
shapiro.test(versicolor.longitud_petalo)

shapiro.test(versicolor.ancho_petalo)
```
El ancho de pétalo no cumple con una distribución normal, el cual es un requisito para sacar coeficiente de correlación; entendemos que no se debería hacer la prueba si no se normalizan los datos, pero para practicar, continuaremos usándolos de cualquier manera.

### Representación con residuales
```{r}
lineal <- lm(Petal.Width ~ Petal.Length, data = irislineal)
iris$pred <- predict(lineal)
iris$residual <- residuals(lineal)

iris %>% filter(Species == "versicolor") %>%
  ggplot(aes(Petal.Length, Petal.Width)) +
  geom_point(aes(y = pred), shape = 1) +
  geom_smooth(method = "lm", se = FALSE) +
  geom_segment(aes(xend = Petal.Length, yend = pred), alpha = .2) +      
  geom_point(aes(color = abs(residual), size = 0.1)) +
  scale_color_continuous(low = "green", high = "red") +
  guides(color = FALSE, size = FALSE) +
   geom_segment(aes(xend = Petal.Length, yend = Petal.Width), color = "red", size = 0.5)+
  theme_minimal() +
  labs(title = "Correlación de las características de la especie versicolor",
                         subtitle = "Regresión lineal con componentes residuales",
                         x = "Longitud de Pétalo",
                         y = "Ancho de Pétalo")
```


## Covarianza
La fórmula del coeficiente de correlación es la covarianza entre la raíz cuadrada del producto de las varianzas (estas últimas ya fueron calculadas)
```{r}
cov(versicolor.longitud_petalo, versicolor.ancho_petalo, method = "pearson")
```
La covarianza es de 0.07310204

## Correlación de Pearson
```{r}
cor(versicolor.longitud_petalo, versicolor.ancho_petalo, method = "pearson")
```
La correlación fue positiva. r=0.7866681

Usaremos la función cor.test() para poder indicar si se espera una asociación positiva ("greater") o una asociación negativa ("less"). *H0 es que no hay correlación (r=0) y al elegir "greater" H1 es que hay correlación positiva (r>0)*.
```{r}
cor.test(c(versicolor.longitud_petalo$Petal.Length), c(versicolor.ancho_petalo$Petal.Width), method = "pearson", alternative = "greater")
```
Esta función arrojó el mismo r=0.7866681, pero además rechaza la hipótesis nula de que no hay correlación. Ya que usa un nivel de confianza del 95%, alfa es 0.05, y al ser p<alfa, se acepta la hipótesis alternativa de que sí hay una correlación positiva.

## Coeficiente de correlación obtenido "manualmente"
```{r}
cov(versicolor.longitud_petalo, versicolor.ancho_petalo, method = "pearson")/
  sqrt(var(versicolor.longitud_petalo)*var(versicolor.ancho_petalo))
```
r= 0.7866681, igual que con las funciones

## Matriz de correlación
```{r}
library(corrplot)
corrplot(cor(select(irislineal, Petal.Width, Petal.Length)),
         method = "number", tl.col = "black")
```

### Guardaremos el valor de r en una variable
```{r}
r <- cov(versicolor.longitud_petalo, versicolor.ancho_petalo, method = "pearson")/
  sqrt(var(versicolor.longitud_petalo)*var(versicolor.ancho_petalo))
```

## Coeficiente muestral de determinación
Para obtener el coeficiente de determinación se debe elevar al cuadrado r
```{r}
r**2
```
entonces r**2 = 0.6188467

## Regresión lineal
```{r}
summary(lineal)
```
#### La ecuación de la recta es: *y = -0.08429 + 0.33105x*
Con esta ecuación resultante de la regresión podemos hacer predicciones de anchos
del pétalo con longitudes supuestas. Por ejemplo suponiendo largos del pétalo de 
entre 5 y 7 centímetros.


### Intervalo de confianza de la regresión lineal
```{r}
confint(lineal)
```


```{r}
largos.supuestos <- data.frame(largo = seq(5,7)) 
predict(lineal, largos.supuestos)
```


Para ver la relación lineal entre los predictores y la variable respuesta y hallar valores atípicos, graficaremos aleatoriamente en torno a 0 con variabilidad constante a lo largo de X (También sirve para ver datos atípicos).
```{r}
plot3 <- ggplot(data = irislineal, aes(Petal.Length, lineal$residual)) +
  geom_point() + geom_smooth(color = "firebrick") + geom_hline(yintercept = 0) +
  theme_bw()
plot4 <- ggplot(data = irislineal, aes(Petal.Width, lineal$residual)) +
  geom_point() + geom_smooth(color = "firebrick") + geom_hline(yintercept = 0) +
  theme_bw()
grid.arrange(plot3, plot4)
```


### Distribución normal de los residuos
```{r}
qqnorm(lineal$residuals)
qqline(lineal$residuals)
```

### Prueba de normalidad de los residuos
```{r}
shapiro.test(lineal$residuals)
```
p>alfa, Son normales


## Conclusión de la correlación y la regresión lineal:
El coeficiente de correlación indica una asociación positiva, es decir, valores grandes de la longitud del pétalo de versicolor se asocian con valores grandes del ancho de pétalo de versicolor. Más específico, el coeficiente muestral de determinación indica que el 61.88% de las variaciones en el ancho del pétalo de versicolor podrían explicarse por los valores de la longitud del pétalo de esta especie. Con la aclaración de que correlación no implica causalidad.

En cuanto a la regresión lineal y las predicciones que obtenemos de ésta a partir
de la ecuación lineal, notamos que al incrementarse el valor del largo del pétalo
crece igualmente el ancho. Es decir, al aumentar el largo del pétalo, aumenta el
ancho.


# Ejemplo de uso de Chi cuadrada
```{r}
matriz <-matrix(c(80, 25, 85, 35, 92, 50),nrow=2)
matriz
chisq.test(matriz)
```

